---
lang: es
colorlinks: true
linkcolor: black
citecolor: black
urlcolor: black
format:
  pdf:
    geometry:
      - top=2.5cm
      - bottom=2.5cm
      - left=3cm
      - right=3cm
    number-sections: true
    toc: false
    echo: false
    include-in-header:
      text: |
        \usepackage{scrlayer-scrpage}
        \usepackage{float}
        \floatplacement{figure}{H}
        \floatplacement{table}{H}
        \pagestyle{scrheadings}
        \ihead{\bfseries Proyecto RLM -- Entrega 2}
        \setkomafont{pageheadfoot}{\normalfont\small}
        \KOMAoptions{headsepline=true}
---

```{=latex}
\begin{titlepage}
\centering
\includegraphics[width=10cm]{bandera-01.jpg}\\[0.2cm]

{\Large \textbf{Universidad Nacional de Colombia}}\\[0.15cm]
{\normalsize Departamento de Estadística -- Facultad de Ciencias}\\[2cm]

{\normalsize Análisis de Regresión – 3006918}\\[2cm]

{\bfseries MODELADO DE LOS INGRESOS MENSUALES DE EMPLEADOS EN COLOMBIA}\\[0.15cm]
{\small Aplicación de un Modelo de Regresión Lineal Múltiple}\\[2cm]

{\small Docente: Isabel Cristina Ramírez Guevara}\\[2cm]

{\small Yuliany Cifuentes Rondon}\\
{\small Daniela Cataño Hernández}\\
{\small Samir Alejandro Centeno Torrado}\\[2cm]

\vfill
{\small Medellín, Colombia \quad -- \quad Semestre 2026-1}

\end{titlepage}
\thispagestyle{empty}

\newpage
\renewcommand*\contentsname{}
\begin{center}
{\Large\bfseries Índice}
\end{center}
\vspace{0.5cm}
\tableofcontents
\newpage
```

# Enunciado del proyecto

El proyecto consiste en buscar una base de datos con datos colombianos que contenga una variable de respuesta continua (𝑌), al menos cinco covariables continuas (𝑋) y una variable categórica (𝑍) con al menos tres categorías. Los análisis se realizan con máximo 100 registros. El proyecto tiene tres entregas y una exposición final.

1.  Contextualizar el fenómeno a modelar: explicar el significado de la variable de respuesta y las covariables, la relevancia del estudio y su objetivo. Establecer dos hipótesis que se desean probar con el modelo.

2.  Realizar un análisis descriptivo exhaustivo y pertinente para el tipo de modelo que se va a aplicar.

# Introducción

El ingreso laboral es uno de los principales determinantes del bienestar de los hogares colombianos y uno de los indicadores más utilizados para analizar la desigualdad económica del país. Explicar por qué unos trabajadores ganan más que otros es una pregunta central de la economía laboral, y la respuesta habitual —propuesta por Mincer (1974)— es que el ingreso depende principalmente de la acumulación de capital humano (educación y experiencia), de la intensidad con que se trabaja (horas) y de las características del empleo (tipo de vinculación y sector económico).

En Colombia, donde la informalidad laboral y la heterogeneidad sectorial son altas, estos factores no siempre se traducen en el mismo nivel de ingreso: dos personas con la misma escolaridad pueden percibir remuneraciones muy distintas según su posición ocupacional o la rama de actividad en la que trabajan. Este proyecto busca cuantificar, a partir de microdatos de la Gran Encuesta Integrada de Hogares (GEIH), qué tanto explican estas variables la variabilidad del ingreso laboral mensual.

# Contextualización del problema

El ingreso laboral es una de las variables centrales para el estudio del bienestar economico y del funcionamiento del mercado de trabajo. Desde la teoria del capital humano, propuesta originalmente por Mincer, se plantea que el salario de un individuo puede explicarse en buena medida por su nivel de escolaridad y por su experiencia laboral entendida esta ultima como una proxy del entrenamiento adquirido en el puesto de trabajo \cite{mincer1974}. Este marco teorico dio origen a la conocida _ecuación de Mincer_, que modela el logaritmo del ingreso como funcion lineal de la educación y de la experiencia (y su forma cuadratica) y que constituye hasta hoy el punto de partida estandar para el analisis empirico de los determinantes salariales.

En el caso colombiano, esta relacion ha sido documentada de manera consistente. Núñez y Sánchez \cite{nunez1998} utilizando informacion de encuestas de hogares del DANE encuentran que la escolaridad ha sido el factor con mayor poder explicativo sobre los diferenciales de ingreso laboral en el pais, y que su efecto se ha mantenido estable a lo largo de distintos periodos. En la misma linea Guataquí et al. \cite{guataqui}, con datos de la Gran Encuesta Integrada de Hogares (GEIH), muestran que ademas de la educacion, variables como la posicion ocupacional y la experiencia potencial explican una parte relevante de la heterogeneidad salarial observada, y advierten sobre la importancia de separar estos efectos entre asalariados y trabajadores por cuenta propia, dado que ambos grupos responden a estructuras de determinacion de ingresos distintas.

Estudios mas recientes del banco de la republica \cite{banrep2021} confirman que estos patrones persisten e incluso se intensifican en contextos de choques economicos: al modelar los determinantes del ingreso laboral para el periodo 2010-2019, encuentran que la brecha salarial asociada al sexo del trabajador y a la posicion ocupacional continua siendo estadisticamente significativa una vez controlado por nivel educativo. A nivel de subgrupos poblacionales especificos, Panorama Económico \cite{panorama2019} aplica una ecuación minceriana a profesionales en economia y encuentra que un año adicional de formacion escolar incrementa significativamente la probabilidad de percibir ingresos mas altos, evidenciando que el efecto de la educacion sobre el salario no es homogeneo entre grupos ocupacionales, sino que varia segun el perfil profesional analizado.

En conjunto, esta literatura sugiere que un modelo del ingreso laboral en Colombia debe incorporar, como minimo, variables asociadas a la educacion, la experiencia o antigüedad laboral y la heterogeneidad sectorial del mercado de trabajo, dado que son los determinantes que de manera recurrente resultan significativos en los estudios previos. El presente proyecto retoma este marco para proponer un modelo de regresión lineal multiple sobre una muestra de trabajadores colombianos, incorporando la escolaridad, la edad (y su termino cuadratico), la antigüedad en el empleo actual y la intensidad de trabajo (horas semanales) como covariables continuas, y la rama de actividad económica como variable categorica, con el fin de evaluar el peso relativo de estos factores sobre el ingreso laboral.

# Objetivo general

Desarrollar un modelo de regresión lineal multiple que permita explicar el logaritmo del ingreso laboral mensual de los trabajadores en Colombia a partir de variables asociadas a la teoria del capital humano y a la literatura empirica sobre determinantes salariales en el pais, especificamente las horas de trabajo semanales, la escolaridad, la edad, la antigüedad en el empleo actual y la rama de actividad económica en la que se desempeña el trabajador.

# Relevancia del estudio

La identificacion de los factores que determinan los ingresos laborales es un tema central en la economia laboral y ha sido ampliamente estudiado en Colombia desde la perspectiva del capital humano \cite{mincer1974, nunez1998}. Sin embargo, buena parte de esta literatura se ha concentrado en variables de escolaridad y experiencia, dejando en un segundo plano el análisis conjunto con variables como la intensidad y continuidad laboral (horas trabajadas y antigüedad en el empleo actual). Este proyecto busca aportar evidencia adicional sobre el peso relativo de estos factores frente a los determinantes tradicionales, replicando ademas la evidencia existente sobre las diferencias de ingreso asociadas a la rama de actividad económica documentadas por el banco de la republica \cite{banrep2021}. Los resultados permitiran establecer que características tienen una influencia significativa sobre los salarios en la muestra analizada y contrastar estos hallazgos con lo reportado en la literatura previa.

## Variables seleccionadas

```{r tabla-variables, echo=FALSE, message=FALSE, warning=FALSE}
library(knitr)
library(kableExtra)

tabla_vars <- data.frame(
  Nombre = c(
    "Logaritmo del ingreso laboral mensual",
    "Horas trabajadas por semana",
    "Años de escolaridad",
    "Edad",
    "Edad al cuadrado",
    "Antigüedad en el empleo actual",
    "Rama de actividad económica"
  ),
  Codigo = c(
    "INGLABO (transformada)",
    "P6800",
    "P3042 (recodificada)",
    "P6040",
    "Derivada de X3",
    "P6426",
    "RAMA2D_R4"
  ),
  Rol = c("Y", "X1", "X2", "X3", "X4", "X5", "X6 (Z)"),
  Tipo = c("Continua", "Continua", "Continua", "Continua", "Continua",
           "Continua", "Categórica"),
  Significado = c(
    "Ingreso laboral mensual transformado a escala logarítmica para reducir la asimetría de la distribución.",
    "Intensidad del trabajo desarrollado durante la semana de referencia.",
    "Años de educación formal aprobados, recodificados a partir del nivel educativo alcanzado; mide la acumulación de capital humano.",
    "Edad de la persona en años cumplidos; aproxima el ciclo de vida laboral.",
    "Captura el efecto no lineal (rendimientos decrecientes) de la edad sobre el ingreso.",
    "Meses en el empleo u ocupación actual; aproxima estabilidad y experiencia específica.",
    "Sector económico (CIIU, 2 dígitos) en el que se desempeña el trabajador."
  )
)

if (knitr::is_latex_output()) {
  # Ancho de página disponible ≈ 15.59 cm (papel carta, márgenes 3 cm/3 cm).
  # Los anchos de columna se fijan explícitamente para que la suma quede
  # por debajo de ese límite y la tabla no se salga de la página.
  kbl(
    tabla_vars,
    caption = "Variables seleccionadas, rol en el modelo y significado en el estudio.",
    col.names = c("Nombre", "Código", "Rol", "Tipo", "Significado"),
    align = c("l", "l", "c", "c", "l"),
    booktabs = TRUE,
    longtable = TRUE
  ) %>%
    kable_styling(
      latex_options = c("hold_position", "repeat_header"),
      font_size = 8
    ) %>%
    column_spec(1, width = "3.3cm") %>%
    column_spec(2, width = "3cm") %>%
    column_spec(3, width = "1cm") %>%
    column_spec(4, width = "1.8cm") %>%
    column_spec(5, width = "5.3cm")
} else {
  kbl(
    tabla_vars,
    caption = "Variables seleccionadas, rol en el modelo y significado en el estudio.",
    col.names = c("Nombre", "Código", "Rol", "Tipo", "Significado"),
    align = c("l", "l", "c", "c", "l")
  ) %>%
    kable_styling(
      bootstrap_options = c("striped", "hover", "condensed", "responsive"),
      full_width = TRUE,
      font_size = 13
    ) %>%
    column_spec(1, width = "16%", bold = TRUE) %>%
    column_spec(2, width = "14%") %>%
    column_spec(3, width = "6%") %>%
    column_spec(4, width = "10%") %>%
    column_spec(5, width = "50%")
}
```

### Descripción detallada de las variables

**Y: Logaritmo del ingreso laboral mensual.** La variable de respuesta corresponde al ingreso laboral mensual percibido por las personas ocupadas incluidas en la GEIH, expresado en pesos colombianos. Dado que en economía laboral es ampliamente reconocido que la distribución de los ingresos presenta una marcada asimetría positiva, la variable dependiente se transforma mediante el logaritmo natural, lo que reduce la asimetría, disminuye la influencia de valores extremos y permite interpretar los coeficientes del modelo como variaciones porcentuales aproximadas del ingreso (especificación clásica de Mincer, 1974).

**X1: Horas trabajadas por semana.** Número de horas que la persona trabajó habitualmente durante la semana de referencia en su ocupación principal. Se espera una relación positiva con el ingreso.

**X2: Años de escolaridad.** Construida a partir del nivel educativo alcanzado (P3042), recodificando cada uno de los 13 niveles a un número típico de años acumulados de educación formal. Para los niveles hasta la educación media, los años corresponden a la duración legal establecida por la Ley 115 de 1994 (primaria: 5 años; básica secundaria: 4 años adicionales; media: 2 años adicionales). Para los niveles de educación superior (técnica, tecnológica, universitaria y posgrados), se asume la duración típica de cada programa, siguiendo la convención de conversión utilizada en estudios de determinantes salariales con la GEIH \cite{nunez1998}, dado que la encuesta no permite distinguir la duración exacta cursada por cada persona dentro de ese nivel.

**X3: Edad.** Edad de la persona en años cumplidos al momento de la encuesta. Se utiliza como proxy del ciclo de vida laboral en lugar de la experiencia potencial (Edad - Escolaridad - 6), evitando así que esta covariable dependa de la variable de escolaridad ya construida, y reduciendo el número de transformaciones y supuestos encadenados sobre la base de datos.

**X4: Edad al cuadrado.** Incorpora la relación cóncava entre edad e ingreso: los ingresos aumentan con la edad, pero a una tasa decreciente, consistente con el perfil edad-ingreso documentado en la literatura de capital humano.

**X5: Antigüedad en el empleo actual.** Meses que el trabajador lleva en su empleo u ocupación actual; aproxima estabilidad laboral y experiencia específica en la organización.

**X6 (Z): Rama de actividad económica.** Sector económico en el que se desempeña el trabajador, agrupado según la Clasificación Industrial Internacional Uniforme (CIIU) a 2 dígitos.

# Modelo matemático propuesto

Con fundamento en la teoría del capital humano y en la especificación clásica de la ecuación de ingresos de Mincer, se propone estimar un modelo de regresión lineal múltiple en el que el logaritmo natural del ingreso laboral mensual constituye la variable dependiente:

$$\ln(Y_i)=\beta_0+\beta_1X_{1i}+\beta_2X_{2i}
+\beta_3X_{3i}
+\beta_4X_{4i}
+\beta_5X_{5i}
+\beta_6X_{6i}
+\varepsilon_i$$

donde $X_1$: horas trabajadas por semana; $X_2$: años de escolaridad; $X_3$: edad; $X_4$: edad al cuadrado; $X_5$: antigüedad en el empleo actual; $X_6$: rama de actividad económica (dummy); $\beta_0$: intercepto; $\varepsilon_i$: error aleatorio.

Antes de estimar el modelo definitivo se verificará el cumplimiento de los supuestos de la regresión lineal múltiple, evaluando la existencia de multicolinealidad mediante el Factor de Inflación de la Varianza (VIF), la homocedasticidad de los residuos, la normalidad de los errores y la posible presencia de observaciones influyentes \cite{Montgomery2021}.

## Hipótesis

Las siguientes hipótesis se desprenden directamente de la contextualización presentada en la Introducción y la Relevancia (teoría del capital humano de Mincer, 1974, y la heterogeneidad del mercado laboral colombiano). Cada una se plantea de forma que pueda traducirse, en la etapa de modelación, en el signo y la significancia esperados de parámetros específicos del modelo $\ln(Y_i)=\beta_0+\beta_1X_{1i}+\dots+\beta_6X_{6i}+\varepsilon_i$.

**Hipótesis 1: la escolaridad y la edad explican una parte sustancial de la variabilidad del ingreso laboral.** De acuerdo con la teoría del capital humano, se espera que los trabajadores con mayor escolaridad perciban ingresos más altos, y que el ingreso siga un perfil cóncavo respecto a la edad —creciente en las primeras etapas de la vida laboral, hasta el punto en que los rendimientos empiezan a decrecer—. En términos del modelo, esta hipótesis se traduce en $\beta_2>0$ (escolaridad), $\beta_3>0$ (edad) y $\beta_4<0$ (edad al cuadrado), reflejando el perfil cóncavo típico de la ecuación de Mincer; se espera además que ambos coeficientes sean estadísticamente significativos.

**Hipótesis 2: la rama de actividad económica genera diferencias sistemáticas en el ingreso, incluso después de considerar la escolaridad y la edad.** Dada la heterogeneidad e informalidad del mercado laboral colombiano descrita en la Relevancia, se espera que existan brechas de ingreso entre sectores económicos que la educación y la edad por sí solas no logran explicar. En el modelo, esto se traduce en que al menos algunos de los coeficientes asociados a las variables dummy de rama de actividad ($\beta_6$) sean estadísticamente significativos y distintos de cero.


# Análisis descriptivo

## Información sobre la base de datos

La base de datos utilizada corresponde a la Gran Encuesta Integrada de Hogares (GEIH), operativo de enero de 2024, publicada por el Departamento Administrativo Nacional de Estadística (DANE). Los microdatos se descargaron en formato .zip desde el archivo nacional de microdatos del DANE (operativo de enero), disponible en el catálogo público:
<https://microdatos.dane.gov.co/index.php/catalog/819/data-dictionary>. Se utilizan dos de sus módulos:

- **Ocupados**: contiene las variables laborales de las personas ocupadas (ingreso, horas trabajadas, antigüedad, rama de actividad, entre otras).
- **Características generales, seguridad social en salud y educación**: contiene las variables demográficas y educativas (edad, nivel educativo, grado aprobado).

Ambos módulos se identifican a nivel de persona mediante las llaves `directorio`, `secuencia_p` y `orden`, por lo que se unen (`left_join`) usando esa combinación.

```{r}
paquetes <- c("dplyr", "car", "ggplot2", "corrplot", "readr", "tidyr", "stringr", "knitr")
instalar <- paquetes[!(paquetes %in% installed.packages()[, "Package"])]
if (length(instalar)) install.packages(instalar)
```

```{r setup, message=FALSE, warning=FALSE}
library(dplyr)
library(readr)
library(ggplot2)
library(car)
library(corrplot)
library(tidyr)
library(stringr)
library(knitr)
```

```{r lectura, message=FALSE, warning=FALSE}
ocupados <- read_csv2(
  file.path("Ocupados.CSV"),
  show_col_types = FALSE
)

caracteristicas <- read_csv2(
  file.path("Características generales, seguridad social en salud y educación.CSV"),
  show_col_types = FALSE
)

names(ocupados) <- tolower(names(ocupados))
names(caracteristicas) <- tolower(names(caracteristicas))

llaves <- c("directorio", "secuencia_p", "orden")
stopifnot(all(llaves %in% names(ocupados)))
stopifnot(all(llaves %in% names(caracteristicas)))

datos <- ocupados %>%
  left_join(caracteristicas, by = llaves, relationship = "one-to-one")
```

```{r construccion-variables, echo=TRUE}
# --- Escolaridad (años acumulados) ---------------------------------------
# Recodificación de una sola variable (P3042: nivel educativo alcanzado) a
# años típicos de escolaridad. Para los niveles hasta educación media, los
# años corresponden a la duración legal (Ley 115 de 1994). Para los niveles
# de educación superior se asume la duración típica de cada programa,
# siguiendo la convención usada en estudios de ingresos con la GEIH
# (Núñez & Sánchez, 1998). No se combina con P3042S1 (grado/semestre
# aprobado dentro del nivel), evitando el supuesto sobre su codificación.
anios_tipicos <- c(
  "1" = 0,  "2" = 0,  "3" = 5,  "4" = 9,  "5" = 11, "6" = 11,
  "7" = 13, "8" = 13, "9" = 14, "10" = 16, "11" = 17, "12" = 18, "13" = 21
)

datos <- datos %>%
  mutate(
    p3042_chr   = as.character(p3042),
    escolaridad = anios_tipicos[p3042_chr]
  )

# --- Edad y edad al cuadrado -----------------------------------------------
# Se usa la edad directamente (sin transformar) como proxy del ciclo de vida
# laboral, en lugar de la experiencia potencial (edad - escolaridad - 6),
# para no encadenar esta covariable a la variable de escolaridad ya
# construida y reducir el número de supuestos sobre la base de datos.
datos <- datos %>%
  mutate(
    edad2 = p6040^2
  )

# --- Log del ingreso -------------------------------------------------------
datos <- datos %>%
  filter(!is.na(inglabo), inglabo > 0) %>%
  mutate(ln_ingreso = log(inglabo))

# --- Variable categórica ---------------------------------------------

# --- Rama de actividad económica (recodificada a sectores agregados) ------
# Se clasifica por rango de código CIIU (2 dígitos) en vez de una tabla de
# búsqueda exhaustiva, para garantizar que TODO código posible (01-99) quede
# clasificado y ninguna observación se pierda por códigos no anticipados en
# la muestra previa.
datos <- datos %>%
  mutate(
    rama2d_num = as.numeric(as.character(rama2d_r4)),
    rama = case_when(
      rama2d_num >= 1  & rama2d_num <= 3  ~ "Agropecuario",
      rama2d_num >= 5  & rama2d_num <= 43 ~ "Industria_mineria_construccion",
      rama2d_num >= 45 & rama2d_num <= 56 ~ "Comercio_transporte_alojamiento",
      rama2d_num >= 58 & rama2d_num <= 82 ~ "Servicios_financ_profesionales",
      rama2d_num >= 84 & rama2d_num <= 99 ~ "Servicios_sociales_otros",
      TRUE ~ NA_character_
    ),
    rama = factor(rama)
  )

# --- Selección y limpieza final -------------------------------------------
datos_modelo <- datos %>%
  rename(horas = p6800, antiguedad = p6426, ingreso = inglabo, edad = p6040) %>%
  select(ingreso, ln_ingreso, horas, edad, edad2, escolaridad,
         antiguedad, rama) %>%
  filter(complete.cases(.)) %>%
  filter(horas > 0, horas <= 100,
         escolaridad >= 0, escolaridad <= 25,
         edad >= 18, edad <= 80,
         antiguedad >= 0)

poblacion_n <- nrow(datos_modelo)
```

Tras la unión, la construcción de variables y la eliminación de registros incompletos o inconsistentes (horas fuera de rango, escolaridad fuera de rango, etc.), la base analítica de referencia queda con `r poblacion_n` observaciones.

La variable rama de actividad económica se construyó originalmente a partir de la clasificación CIIU a 2 dígitos (rama2d_r4), la cual presenta 36 categorías distintas en la muestra de 100 observaciones, 18 de ellas representadas por un único individuo. Dado que esta granularidad hace inviable estimar coeficientes confiables para cada categoría, se recodificó la variable en cinco sectores agregados —Agropecuario; Industria, minería y construcción; Comercio, transporte y alojamiento; Servicios financieros y profesionales; y Servicios sociales, comunales y otros— siguiendo la agrupación estándar de secciones de la Clasificación Industrial Internacional Uniforme (CIIU Rev. 4, adaptada por el DANE). Esta recodificación conserva la interpretación económica de la variable como proxy de heterogeneidad sectorial, a la vez que garantiza un tamaño muestral mínimo razonable por categoría (entre 11 y 33 observaciones) para la etapa de estimación del modelo.

## Selección de la muestra

Siguiendo la restricción del enunciado (máximo 100 registros), se aplicó un muestreo aleatorio simple (MAS) sobre la base analítica de referencia para obtener una muestra de $n=100$ observaciones, fijando la semilla aleatoria en 123 para garantizar la reproducibilidad del muestreo. Bajo este esquema, cada individuo tuvo la misma probabilidad de selección:

$$\pi_i = \frac{n}{N} = \frac{100}{`r poblacion_n`}$$

```{r muestreo, echo=FALSE}
set.seed(123)

n_muestra <- 100
muestra <- datos_modelo %>% slice_sample(n = n_muestra)

fraccion_muestreo <- round(n_muestra / poblacion_n * 100, 2)
```

```{r tabla-muestreo, echo=FALSE}
tabla_muestreo <- data.frame(
  Parametro = c("Población de referencia (N)", "Tamaño de muestra (n)",
                "Fracción de muestreo (n/N)", "Semilla aleatoria"),
  Valor = c(poblacion_n, n_muestra, paste0(fraccion_muestreo, "%"), 123)
)
kable(tabla_muestreo, caption = "Parámetros del muestreo aleatorio simple")
```

## Base consolidada

La base analítica final contiene 100 observaciones y 7 variables: la variable respuesta, cinco covariables continuas (horas, escolaridad, edad, edad al cuadrado y antigüedad) y una variable categórica (rama de actividad económica).

```{r tabla-muestra, echo=FALSE}
kable(head(muestra %>% select(ln_ingreso, horas, escolaridad, edad, edad2,
                               antiguedad, rama), 10),
      digits = 2,
      caption = "Primeras diez observaciones de la base consolidada")
```

## Variable respuesta: logaritmo del ingreso laboral mensual

```{r stats-y, echo=FALSE}
skewness <- function(x) {
  n <- length(x); m <- mean(x); s <- sd(x)
  (sum((x - m)^3) / n) / s^3
}

media_y   <- round(mean(muestra$ln_ingreso), 3)
mediana_y <- round(median(muestra$ln_ingreso), 3)
sd_y      <- round(sd(muestra$ln_ingreso), 3)
cv_y      <- round(sd_y / media_y * 100, 1)
min_y     <- round(min(muestra$ln_ingreso), 3)
max_y     <- round(max(muestra$ln_ingreso), 3)
q1_y      <- round(quantile(muestra$ln_ingreso, .25), 3)
q3_y      <- round(quantile(muestra$ln_ingreso, .75), 3)
skew_y    <- round(skewness(muestra$ln_ingreso), 3)
```

```{r tabla-y, echo=FALSE}
tabla_y <- data.frame(
  Medida = c("n", "Media", "Mediana", "Desviación estándar", "Coeficiente de variación",
             "Mínimo", "Primer cuartil (Q1)", "Tercer cuartil (Q3)", "Máximo", "Asimetría"),
  Valor = c(n_muestra, media_y, mediana_y, sd_y, paste0(cv_y, "%"),
            min_y, q1_y, q3_y, max_y, skew_y)
)
kable(tabla_y, caption = "Estadísticos descriptivos del logaritmo del ingreso laboral mensual")
```

La Tabla anterior presenta los estadísticos descriptivos de la variable de respuesta ya transformada. En promedio, el log-ingreso de la muestra es de `r media_y`, con una mediana de `r mediana_y`; la cercanía entre ambas medidas y una asimetría de `r skew_y` son consistentes con el efecto esperado de la transformación logarítmica: corrige buena parte del sesgo positivo propio de la distribución original de los ingresos.

```{r hist-y, echo=FALSE, message=FALSE, warning=FALSE, fig.width=9, fig.height=4}
par(mfrow = c(1, 2))
hist(muestra$ingreso, main = "Ingreso laboral (escala original)",
     xlab = "Ingreso ($)", col = "steelblue", breaks = 20)
hist(muestra$ln_ingreso, main = "Log(Ingreso laboral)",
     xlab = "log(Ingreso)", col = "steelblue", breaks = 20)
par(mfrow = c(1, 1))
```

Se muestra el ingreso en su escala original y ya transformado a logaritmo: el histograma de la izquierda evidencia la asimetría positiva característica de los ingresos laborales (unos pocos valores muy altos alargan la cola derecha), mientras que el de la derecha muestra una distribución considerablemente más simétrica, lo que respalda el uso de $\ln(Y)$ como variable de respuesta del modelo.

## Descripción de las covariables continuas

```{r tabla-covariables, echo=FALSE}
tabla_cont <- muestra %>%
  select(horas, escolaridad, edad, edad2, antiguedad) %>%
  pivot_longer(everything(), names_to = "Variable", values_to = "valor") %>%
  group_by(Variable) %>%
  summarise(
    Media = round(mean(valor), 2),
    Mediana = round(median(valor), 2),
    DE = round(sd(valor), 2),
    Min = round(min(valor), 2),
    Max = round(max(valor), 2),
    Q1 = round(quantile(valor, .25), 2),
    Q3 = round(quantile(valor, .75), 2)
  )

kable(tabla_cont, caption = "Estadísticos descriptivos de las covariables continuas (n = 100)")
```

La Tabla 5 muestra asimetrías marcadas entre las covariables continuas. La antigüedad es la más sesgada: su media (78.19 meses) casi duplica su mediana (36 meses), y su desviación estándar (93.26) supera a la propia media, lo que indica una fuerte cola derecha — la mayoría de los trabajadores lleva poco tiempo en su empleo actual (Q1 = 12 meses, Q3 = 120 meses), pero un grupo reducido con antigüedades de hasta 480 meses (40 años) arrastra el promedio hacia arriba. La edad, en cambio, presenta media y mediana cercanas (41.38 y 39 años) y una dispersión moderada (DE = 12.81), consistente con una distribución razonablemente simétrica en el rango de vida laboral activa (19-71 años). La escolaridad también es prácticamente simétrica (media 11.18, mediana 11 años), con la mitad central de la muestra (Q1-Q3) situada entre 9 y 14 años, es decir, entre bachillerato incompleto y estudios técnicos o tecnológicos. Las horas trabajadas muestran una mediana (47.5) superior a la media (42.78), lo que sugiere una cola hacia valores bajos: la mayoría trabaja entre 40 y 48 horas semanales (Q1-Q3), pero algunos casos de jornadas muy reducidas (mínimo de 3 horas) bajan el promedio general.
```{r}
#| label: fn-dispersion
#| echo: false
graficar_dispersion <- function(var, nombre_var) {
  r <- round(cor(muestra$ln_ingreso, muestra[[var]], use = "complete.obs"), 3)
  ggplot(muestra, aes(x = .data[[var]], y = ln_ingreso)) +
    geom_point(alpha = 0.6, color = "steelblue") +
    geom_smooth(method = "loess", se = FALSE, color = "darkred") +
    labs(
      title = paste0("Log(Ingreso) vs ", nombre_var),
      subtitle = paste0("Correlación de Pearson r = ", r),
      x = nombre_var, y = "log(Ingreso)"
    ) +
    theme_minimal()
}
```


```{r}
#| label: fig-scatter-horas
#| echo: false
#| message: false
#| warning: false
#| fig-width: 6
#| fig-height: 4
#| fig-cap: "Log(Ingreso) vs. horas trabajadas por semana"
graficar_dispersion("horas", "horas trabajadas")
```

```{r}
#| label: fig-scatter-escolaridad
#| echo: false
#| message: false
#| warning: false
#| fig-width: 6
#| fig-height: 4
#| fig-cap: "Log(Ingreso) vs. años de escolaridad"
graficar_dispersion("escolaridad", "escolaridad (años)")
```

```{r}
#| label: fig-scatter-edad
#| echo: false
#| message: false
#| warning: false
#| fig-width: 6
#| fig-height: 4
#| fig-cap: "Log(Ingreso) vs. edad"
graficar_dispersion("edad", "edad")
```

```{r}
#| label: fig-scatter-antiguedad
#| echo: false
#| message: false
#| warning: false
#| fig-width: 6
#| fig-height: 4
#| fig-cap: "Log(Ingreso) vs. antigüedad en el empleo actual"
graficar_dispersion("antiguedad", "antigüedad (meses)")
```


Las @fig-scatter-horas a @fig-scatter-antiguedad muestran la relación entre el log-ingreso y cada covariable continua, junto con una curva LOESS y el coeficiente de correlación de Pearson. La escolaridad presenta la asociación lineal más fuerte con el log-ingreso (r=0.489r = 0.489
r=0.489), con una tendencia creciente y particularmente pronunciada en los niveles más altos de educación, consistente con los rendimientos crecientes a la educación superior documentados en la literatura. Las horas trabajadas muestran una asociación positiva moderada (r=0.350r = 0.350
r=0.350), aunque la curva LOESS evidencia un aplanamiento a partir de las 40 horas semanales: superado ese umbral, trabajar más horas no se traduce en incrementos proporcionales del ingreso. La antigüedad exhibe una correlación lineal débil (r=0.104r = 0.104
r=0.104), con la mayoría de las observaciones concentradas en valores bajos y un leve repunte solo en los casos de mayor antigüedad. La edad es el caso más particular: su correlación de Pearson es prácticamente nula (r=−0.041r = -0.041
r=−0.041), pero la curva LOESS sí insinúa el perfil cóncavo esperado por la teoría del capital humano —un leve ascenso hasta la quinta década de vida seguido de un descenso—, lo que confirma que la relación no es de tipo lineal y respalda la inclusión del término cuadrático (edad²) en el modelo en lugar de depender únicamente del coeficiente de correlación simple.

Se observa que los puntos de la @fig-scatter-escolaridad se agrupan en un número reducido de valores discretos (0, 5, 9, 11, 13, 14, 16, 17, 18 y 21 años) en lugar de distribuirse de forma continua. Esto es consecuencia directa del método de construcción de la variable: al no preguntarse en la GEIH el número exacto de años cursados sino el nivel educativo alcanzado, la escolaridad se aproxima mediante la duración típica asociada a cada nivel (Ley 115 de 1994 y convención de Núñez y Sánchez \cite{nunez1998}). Se trata, por tanto, de una variable discreta con una escala de intervalo bien definida, tratada como continua siguiendo la convención estándar en la literatura de determinantes salariales, en la que "años de escolaridad" se modela habitualmente como covariable continua pese a su naturaleza discreta \cite{mincer1974, nunez1998}.

```{r matriz-correlacion, echo=FALSE, fig.width=6, fig.height=6}
continuas <- muestra %>%
  select(ln_ingreso, horas, escolaridad, edad, antiguedad)

matriz_cor <- cor(continuas, use = "complete.obs")
kable(round(matriz_cor, 3), caption = "Matriz de correlaciones de Pearson entre las variables continuas")
```

```{r}
#| label: fig-corrplot
#| echo: false
#| fig-width: 6
#| fig-height: 6
#| fig-cap: "Matriz de correlaciones de Pearson entre las variables continuas (representación gráfica)"
corrplot(matriz_cor, method = "number", type = "upper")
```

La Tabla 6 y la @fig-corrplot confirman la jerarquía observada en los diagramas de dispersión: la escolaridad (0.489) y las horas trabajadas (0.350) son las covariables más asociadas linealmente con el log-ingreso, seguidas de la antigüedad (0.104) y la edad (-0.041). En cuanto a la asociación entre covariables, la mayor correlación se presenta entre edad y antigüedad (r=0.381r = 0.381
r=0.381), lo cual es esperable dado que ambas están ligadas al ciclo de vida laboral; también destaca una correlación negativa moderada entre horas trabajadas y antigüedad (r=−0.313r = -0.313
r=−0.313), y entre escolaridad y edad (r=−0.233r = -0.233
r=−0.233), esta última consistente con la expansión histórica del acceso a la educación en Colombia, que ha elevado la escolaridad promedio de las cohortes más jóvenes frente a las de mayor edad. Ninguna de estas correlaciones supera el umbral de 0.5 usualmente considerado como señal de alerta temprana de multicolinealidad severa, aunque la asociación entre edad y antigüedad es la que ameritará mayor atención al calcular los VIF en la etapa de estimación del modelo.

## Descripción de la variable categórica

### Rama de actividad económica

```{r}
#| label: tabla-rama
#| echo: false
tabla_rama <- muestra %>%
  group_by(rama) %>%
  summarise(
    n = n(),
    Media_ln_ingreso = round(mean(ln_ingreso), 2),
    Mediana_ln_ingreso = round(median(ln_ingreso), 2)
  ) %>%
  arrange(desc(n))

kable(tabla_rama, caption = "Distribución de la muestra y log-ingreso medio según sector económico agregado (n = 100)")
```

La recodificación en cinco sectores agregados produjo una distribución mucho más manejable que la original: el grupo más grande, Comercio, transporte y alojamiento, concentra 33 observaciones, seguido de Servicios sociales y otros (24) e Industria, minería y construcción (20). Agropecuario reúne 12 observaciones y Servicios financieros y profesionales, el grupo más pequeño, queda con 11 — sensiblemente mejor que los 18 grupos con una sola observación que tenía la codificación original, aunque este último grupo sigue siendo el más vulnerable a la inestabilidad muestral y deberá vigilarse en la etapa de estimación (por ejemplo, revisando su apalancamiento e influencia sobre el modelo). En cuanto al log-ingreso medio, Servicios sociales y otros presenta el valor más alto (media 14.19, mediana 14.11), seguido de cerca por Industria, minería y construcción (13.94 y 14.02); en el otro extremo, Agropecuario registra el log-ingreso medio más bajo (13.21, mediana 13.21). Comercio, transporte y alojamiento —pese a ser el sector con más observaciones— y Servicios financieros y profesionales quedan en un nivel intermedio, con medias de 13.78 y 13.61 respectivamente, y medianas prácticamente iguales (13.96 en ambos casos).

```{r}
#| label: fig-rama
#| echo: false
#| fig-width: 8
#| fig-height: 4.5
#| fig-cap: "Log(Ingreso) según sector económico agregado"
ggplot(muestra, aes(x = rama, y = ln_ingreso, fill = rama)) +
  geom_boxplot() +
  labs(x = "Sector económico", y = "log(Ingreso)") +
  theme_minimal() +
  theme(axis.text.x = element_text(angle = 30, hjust = 1), legend.position = "none")
```

La Figura 6 confirma la heterogeneidad sectorial sugerida por la Tabla 7 (nótese que el eje horizontal ordena los sectores alfabéticamente y no por tamaño muestral). Servicios sociales y otros presenta la mediana más alta y la caja más compacta de los cinco sectores —es decir, la menor dispersión en el 50% central de sus datos—, aunque exhibe dos valores atípicos: uno muy alto, el mayor de toda la muestra, y otro bajo, que amplían su rango total pese a la estrechez de la caja. Industria, minería y construcción tiene la segunda mediana más alta y, a diferencia del sector anterior, no presenta valores atípicos, si bien sus bigotes cubren un rango amplio. Comercio, transporte y alojamiento y Servicios financieros y profesionales muestran medianas muy similares entre sí y ligeramente por debajo de Industria, consistentes con el empate observado en la Tabla 7 (13.96 en ambos casos); el primero registra dos valores atípicos bajos y el segundo uno solo, más extremo, que corresponde al valor mínimo de toda la muestra. Agropecuario registra la mediana más baja de los cinco sectores y la caja de mayor altura, lo que indica una mayor heterogeneidad interna en su 50% central, sin valores atípicos marcados. En conjunto, la brecha entre el sector con mayor log-ingreso medio (Servicios sociales y otros, 14.19) y el de menor log-ingreso medio (Agropecuario, 13.21) es de 0.98 puntos en escala logarítmica, una diferencia sustancial que respalda la Hipótesis 2 sobre la existencia de brechas de ingreso asociadas al sector económico, aunque su significancia estadística formal deberá confirmarse en la etapa de estimación del modelo, controlando por escolaridad, edad, horas trabajadas y antigüedad.


# Estimación del modelo con covariables continuas

## Ajuste del modelo

```{r modelo-continuas}
modelo_continuas <- lm(ln_ingreso ~ horas + escolaridad + edad + edad2 + antiguedad,
                        data = muestra)
summary(modelo_continuas)
```

```{r tabla-coef-continuas, echo=FALSE}
coef_tab <- as.data.frame(summary(modelo_continuas)$coefficients)
coef_tab <- cbind(Parametro = rownames(coef_tab), coef_tab)
rownames(coef_tab) <- NULL
names(coef_tab) <- c("Parámetro", "Estimación", "Error estándar", "t", "p-valor")

kable(coef_tab, digits = c(NA, 4, 4, 3, 4),
      caption = "Parámetros estimados del modelo con covariables continuas")
```

La ecuación ajustada es:

$$
\widehat{\ln(Y_i)} = 10.97 + 0.0287\,X_{1i} + 0.1093\,X_{2i} + 0.0096\,X_{3i} - 0.000078\,X_{4i} + 0.00206\,X_{5i}
$$

donde $X_1$: horas, $X_2$: escolaridad, $X_3$: edad, $X_4$: edad², $X_5$: antigüedad.

## ANOVA del modelo

```{r anova-continuas, echo=FALSE}
anova_tab <- as.data.frame(anova(modelo_continuas))
anova_tab <- cbind(Fuente = rownames(anova_tab), anova_tab)
rownames(anova_tab) <- NULL

kable(anova_tab, digits = 4,
      caption = "Tabla ANOVA del modelo con covariables continuas")
```

```{r estadisticos-globales, echo=FALSE}
r2       <- round(summary(modelo_continuas)$r.squared, 4)
r2_adj   <- round(summary(modelo_continuas)$adj.r.squared, 4)
f_stat   <- summary(modelo_continuas)$fstatistic
p_valor_f <- pf(f_stat[1], f_stat[2], f_stat[3], lower.tail = FALSE)
```

El estadístico F global es de `r round(f_stat[1],3)` con `r f_stat[2]` y `r f_stat[3]` grados de libertad, con un p-valor de `r format.pval(p_valor_f, digits=3)`. El modelo explica el `r round(r2*100,2)`% de la variabilidad total del log-ingreso ($R^2=$ `r r2`; $R^2$ ajustado $=$ `r r2_adj`).

## Interpretación

¿Es significativo el modelo? Sí, de forma inequívoca. La hipótesis nula del ANOVA global (todos los $\beta=0$ excepto el intercepto) se rechaza con un p-valor prácticamente nulo. Al menos una covariable tiene poder explicativo real sobre el log-ingreso.

Pero "significativo globalmente" no es lo mismo que "todas las variables aportan". Mirando los coeficientes individuales: horas, escolaridad y antigüedad son significativas al 5% (antigüedad justo en el límite, $p=0.028$); edad y edad² no lo son en absoluto ($p=0.795$ y $p=0.850$). Esto es coherente con lo que ya se había anticipado en el análisis descriptivo: la correlación de Pearson entre edad y log-ingreso era prácticamente nula ($r=-0.041$), y aunque la curva LOESS insinuaba un perfil cóncavo, aquí —controlando por las demás variables— ese efecto no resulta estadísticamente detectable con $n=100$. Esto es un llamado de atención sobre la Hipótesis 1: la escolaridad sí se confirma ($\beta_2>0$, $p<0.001$), pero el componente de edad de la hipótesis no se sostiene en este modelo reducido.

Sobre el 41.06% de varianza explicada, es importante no sobre-interpretar ni subestimar:

- Para datos de corte transversal en economía laboral con encuestas de hogares, un $R^2$ de ~0.41 no es bajo — es habitual que ecuaciones de Mincer con variables individuales expliquen entre 20% y 40% de la varianza del log-salario, porque el ingreso individual depende de muchísimos factores no observados (habilidad, calidad del empleador, negociación, informalidad, etc.) que ninguna encuesta captura.
- Sin embargo, queda un 59% sin explicar, y el propio análisis descriptivo del documento (Tabla 7, Figura 6) ya había detectado que la rama de actividad económica genera diferencias sustanciales (brecha de 0.98 puntos log entre sectores) que este modelo reducido no incorpora. Es razonable esperar que al añadir la variable categórica rama (el modelo completo con $X_6$) el $R^2$ aumente y que parte de la varianza residual se explique por heterogeneidad sectorial.
- Con $n=100$, el $R^2$ ajustado (0.379) es la medida más honesta porque penaliza los 5 grados de libertad consumidos; la caída de 0.41 a 0.38 no es dramática, así que el modelo no está sobreajustado por el número de covariables.
- Dado que edad y edad² no aportan significancia, valdría la pena —en la etapa de selección de modelo— evaluar si conviene mantenerlas por justificación teórica (Mincer) pese a su no significancia, o si su falta de poder explicativo aquí se debe a la correlación moderada con antigüedad ($r=0.381$) generando cierta redundancia entre esas dos variables.

# Selección de modelos (covariables continuas)

```{r base-seleccion}
library(leaps)
modelo_nulo <- lm(ln_ingreso ~ 1, data = muestra)
# modelo_continuas ya fue definido antes:
# modelo_continuas <- lm(ln_ingreso ~ horas + escolaridad + edad + edad2 + antiguedad, data = muestra)
```

## a) Selección por $R^2_{adj}$

```{r seleccion-r2adj}
best <- regsubsets(ln_ingreso ~ horas + escolaridad + edad + edad2 + antiguedad,
                    data = muestra, nvmax = 5)
sm <- summary(best)

kable(data.frame(Num_predictores = 1:5, R2_ajustado = round(sm$adjr2, 4)),
      caption = "Resumen de selección por R2 ajustado")

modelo_r2adj <- lm(ln_ingreso ~ horas + escolaridad + antiguedad, data = muestra)
```

```{r anova-r2adj, echo=FALSE}
kable(anova(modelo_r2adj), digits = 4, caption = "ANOVA - modelo por R2 ajustado")
kable(summary(modelo_r2adj)$coefficients, digits = 4, caption = "Parámetros - modelo por R2 ajustado")
```

## b) Selección por $C_p$ de Mallows

```{r seleccion-cp}
kable(data.frame(Num_predictores = 1:5, Cp = round(sm$cp, 4)),
      caption = "Resumen de selección por Cp de Mallows")

modelo_cp <- lm(ln_ingreso ~ horas + escolaridad + antiguedad, data = muestra)
```

```{r anova-cp, echo=FALSE}
kable(anova(modelo_cp), digits = 4, caption = "ANOVA - modelo por Cp")
kable(summary(modelo_cp)$coefficients, digits = 4, caption = "Parámetros - modelo por Cp")
```

## c) Stepwise (ambas direcciones, AIC)

```{r stepwise}
modelo_stepwise <- step(modelo_continuas, direction = "both", trace = 0)
formula(modelo_stepwise)
```

```{r anova-stepwise, echo=FALSE}
kable(anova(modelo_stepwise), digits = 4, caption = "ANOVA - modelo Stepwise")
kable(summary(modelo_stepwise)$coefficients, digits = 4, caption = "Parámetros - modelo Stepwise")
```

## d) Selección hacia adelante (Forward)

```{r forward}
modelo_forward <- step(modelo_nulo,
                        scope = list(lower = modelo_nulo, upper = modelo_continuas),
                        direction = "forward", trace = 0)
formula(modelo_forward)
```

```{r anova-forward, echo=FALSE}
kable(anova(modelo_forward), digits = 4, caption = "ANOVA - modelo Forward")
kable(summary(modelo_forward)$coefficients, digits = 4, caption = "Parámetros - modelo Forward")
```

## e) Selección hacia atrás (Backward)

```{r backward}
modelo_backward <- step(modelo_continuas, direction = "backward", trace = 0)
formula(modelo_backward)
```

```{r anova-backward, echo=FALSE}
kable(anova(modelo_backward), digits = 4, caption = "ANOVA - modelo Backward")
kable(summary(modelo_backward)$coefficients, digits = 4, caption = "Parámetros - modelo Backward")
```

## Conclusión sobre la selección de modelos

La aplicación conjunta de los cinco métodos de selección —$R^2_{adj}$, $C_p$ de Mallows, *stepwise*, selección hacia adelante y selección hacia atrás— sobre el conjunto de covariables continuas produjo un resultado inusualmente concluyente: los cinco métodos convergen exactamente en el mismo modelo final, compuesto por horas trabajadas, escolaridad y antigüedad en el empleo actual, con exclusión sistemática de la edad y su término cuadrático. El criterio de $R^2_{adj}$ alcanzó su máximo (0.3909) precisamente en el modelo de tres predictores, tras incrementarse desde 0.2316 (un predictor) y 0.3534 (dos predictores), y decrecer nuevamente al incorporar edad (0.3856) o edad y edad² (0.3793); de forma análoga, el estadístico $C_p$ tocó su mínimo (2.20) en ese mismo modelo de tres variables —valor cercano a $p=4$, lo que indica un sesgo estimado prácticamente nulo respecto al modelo saturado—, frente a valores de 25.31, 7.04, 4.04 y 6.00 para los modelos de una, dos, cuatro y cinco variables, respectivamente. Las búsquedas secuenciales por AIC (*stepwise*, *forward* y *backward*) reprodujeron la misma trayectoria y el mismo punto de convergencia, retirando primero edad² y luego edad en cada una de sus iteraciones.

El modelo resultante,

$$\widehat{\ln(Y_i)} = 11.21 + 0.0289\,\text{horas}_i + 0.1077\,\text{escolaridad}_i + 0.00222\,\text{antigüedad}_i,$$

es globalmente significativo ($F_{(3,96)}=22.18$, $p<0.001$) y explica el 40.93 % de la variabilidad del log-ingreso ($R^2_{adj}=0.3909$), una pérdida marginal de apenas 1.13 puntos porcentuales de $R^2$ respecto al modelo completo de cinco covariables (41.06 %), lo que confirma que edad y edad² aportaban una fracción de varianza prácticamente despreciable. Los tres coeficientes retenidos son individualmente significativos al 5 % —horas ($\hat\beta=0.0289$, $p<0.001$), escolaridad ($\hat\beta=0.1077$, $p<0.001$) y antigüedad ($\hat\beta=0.00222$, $p=0.0097$)—, de modo que ninguna variable sobrevive en el modelo por mero artificio del procedimiento de búsqueda.

Este resultado obliga a matizar la Hipótesis 1 planteada en la Sección 6.1. La componente de escolaridad se confirma con solidez: su coeficiente conserva el signo positivo esperado por la teoría del capital humano y es el más significativo de los tres retenidos. Sin embargo, la componente de edad —tanto en su efecto lineal como en el cuadrático que debía capturar el perfil cóncavo de la ecuación de Mincer— no se sostiene: ya en el modelo completo sus coeficientes no eran significativos ($p=0.795$ para edad y $p=0.850$ para edad², Sección "Estimación del modelo"), y los cinco métodos de selección coinciden en descartarla por completo. Esto no implica necesariamente que la relación edad-ingreso sea inexistente en la población de trabajadores colombianos —la curva LOESS de la Figura 3 sí insinuaba visualmente el ascenso y posterior descenso esperado—, sino que, con una muestra de apenas $n=100$ observaciones y una correlación de Pearson entre edad y log-ingreso prácticamente nula ($r=-0.041$), el efecto no resulta estadísticamente detectable una vez controlado por escolaridad, horas trabajadas y antigüedad. La unanimidad de los cinco criterios de selección —que difieren en su lógica (ajuste penalizado, sesgo respecto al modelo completo, y búsqueda secuencial por verosimilitud) pero llegan al mismo resultado— constituye evidencia razonablemente robusta de que el modelo reducido de tres variables es, con los datos disponibles, la especificación más parsimoniosa y defendible, sin que ello descarte que una muestra de mayor tamaño pudiera revelar el efecto no lineal de la edad que la teoría anticipa.

# Diagnóstico de supuestos y elección final del modelo

```{r diagnostico-completo}
library(car)
library(lmtest)

modelo_completo_5 <- lm(ln_ingreso ~ horas + escolaridad + edad + edad2 + antiguedad,
                         data = muestra)
modelo_continuas_reducido <- lm(ln_ingreso ~ horas + escolaridad + antiguedad,
                                 data = muestra)
```

```{r tabla-diagnostico}
#| echo: false
diag_row <- function(modelo, nombre){
  sw  <- shapiro.test(resid(modelo))
  bp  <- bptest(modelo)
  dw  <- dwtest(modelo)
  data.frame(
    Modelo = nombre,
    Shapiro_W = round(sw$statistic, 4), Shapiro_p = round(sw$p.value, 4),
    BreuschPagan_BP = round(bp$statistic, 4), BreuschPagan_p = round(bp$p.value, 4),
    DurbinWatson_DW = round(dw$statistic, 4), DurbinWatson_p = round(dw$p.value, 4),
    AIC = round(AIC(modelo), 2), BIC = round(BIC(modelo), 2)
  )
}

tabla_diag <- rbind(
  diag_row(modelo_completo_5, "Completo (5 continuas)"),
  diag_row(modelo_continuas_reducido, "Reducido (horas+escolaridad+antigüedad)")
)
kable(tabla_diag, caption = "Verificación de supuestos: modelo completo vs. modelo seleccionado",
      col.names = c("Modelo", "Shapiro W", "p", "BP", "p", "DW", "p", "AIC", "BIC"))
```

```{r vif-comparacion}
#| echo: false
kable(data.frame(Variable = names(vif(modelo_completo_5)),
                  VIF_completo = round(vif(modelo_completo_5), 3)),
      caption = "VIF - modelo completo (5 continuas)",
      row.names = FALSE)
```

```{r vif-reducido}
#| echo: false
kable(data.frame(Variable = names(vif(modelo_continuas_reducido)),
                  VIF_reducido = round(vif(modelo_continuas_reducido), 3)),
      caption = "VIF - modelo reducido",row.names = FALSE)
```

```{r prueba-f-anidada}
#| echo: false
kable(anova(modelo_continuas_reducido, modelo_completo_5), digits = 4,
      caption = "Prueba F parcial: ¿aportan conjuntamente edad y edad² sobre el modelo reducido?")
```

## Prueba de suma de cuadrados extra (test lineal general)

Aunque el análisis de la Sección 8.3 y la selección de modelos de la Sección 9 mostraron que `edad` y `edad^2` no son significativas de forma individual, la significancia individual (prueba t) no equivale a significancia conjunta. Dado que ambas covariables representan, en conjunto, la componente cuadrática del perfil edad-ingreso propuesto por la teoría del capital humano (Mincer, 1974), la forma correcta de evaluarlas es probando su aporte **conjunto** mediante una prueba de suma de cuadrados extra (test lineal general), comparando el modelo reducido contra el modelo completo.

**Modelo completo ($\Omega$):**

$$
\ln(Y_i) = \beta_0 + \beta_1\,\text{horas}_i + \beta_2\,\text{escolaridad}_i + \beta_3\,\text{edad}_i + \beta_4\,\text{edad}^2_i + \beta_5\,\text{antigüedad}_i + \varepsilon_i
$$

**Modelo reducido ($\omega$):**

$$
\ln(Y_i) = \beta_0 + \beta_1\,\text{horas}_i + \beta_2\,\text{escolaridad}_i + \beta_3\,\text{antigüedad}_i + \varepsilon_i
$$

**Hipótesis:**

$$
H_0: \beta_{\text{edad}} = \beta_{\text{edad}^2} = 0 \qquad \text{vs.} \qquad H_1: \text{al menos uno de } \beta_{\text{edad}}, \beta_{\text{edad}^2} \neq 0
$$

**Estadístico de prueba:**

$$
F = \frac{\left[SSE(\omega) - SSE(\Omega)\right] \big/ (gl_\omega - gl_\Omega)}{SSE(\Omega) \big/ gl_\Omega}
$$

Con $SSE(\omega) = 52.8096$ ($gl_\omega = 96$) y $SSE(\Omega) = 52.6961$ ($gl_\Omega = 94$):

$$
F = \frac{(52.8096 - 52.6961)/2}{52.6961/94} = \frac{0.0567}{0.5606} = 0.1012
$$

**Distribución bajo $H_0$:** $F \sim F_{(2,\,94)}$

**Valor P:** $P\left(F_{(2,94)} > 0.1012\right) = 0.9039$

**Decisión:** Dado que $p = 0.9039 \gg \alpha = 0.05$, no se rechaza $H_0$.

**Conclusión:** No hay evidencia estadística suficiente, con esta muestra de $n=100$, para afirmar que edad y edad² contribuyen conjuntamente a explicar el logaritmo del ingreso laboral una vez que horas, escolaridad y antigüedad ya están en el modelo. Este resultado es consistente con la correlación de Pearson prácticamente nula entre edad y log-ingreso ($r=-0.041$) observada en el análisis descriptivo, y respalda formalmente la elección del modelo reducido de tres variables como la especificación más parsimoniosa, sin que ello implique que el efecto edad-ingreso sea inexistente en la población (podría no ser detectable con este tamaño muestral).

```{r graficos-diagnostico}
#| echo: false
#| fig-width: 8
#| fig-height: 6
par(mfrow = c(2,2))
plot(modelo_continuas_reducido)
par(mfrow = c(1,1))
```

## Modelo sugerido

Se sugiere el modelo reducido $\ln(Y_i)=\beta_0+\beta_1\text{horas}_i+\beta_2\text{escolaridad}_i+\beta_3\text{antigüedad}_i+\varepsilon_i$ frente al modelo completo de cinco covariables continuas, por las siguientes razones:

1. **La prueba F parcial confirma que edad y edad² no aportan de forma conjunta** ($F_{(2,94)}=0.101$, $p=0.904$): no hay pérdida real de capacidad explicativa al retirarlas ($R^2$ pasa de 0.4106 a 0.4093).

2. **Multicolinealidad severa en el modelo completo.** $VIF(\text{edad})=39.18$ y $VIF(\text{edad}^2)=39.11$, muy por encima del umbral de alerta (VIF > 10), consecuencia de incluir edad y su cuadrado simultáneamente. Esto infla artificialmente los errores estándar de ambas variables, explicando por qué resultaron no significativas pese al respaldo teórico de la ecuación de Mincer. El modelo reducido tiene VIF cercanos a 1 en las tres variables retenidas: no hay indicio de multicolinealidad.

3. **Menor AIC y BIC en el modelo reducido** (229.94 y 242.97, frente a 233.72 y 251.96 del modelo completo), pese a tener dos parámetros menos.

4. **Coherencia con la etapa de selección de modelos**: los cinco métodos de selección convergieron unánimemente en este modelo reducido.

Sin embargo, ambos modelos **rechazan la normalidad de los residuos** (Shapiro-Wilk, $p=0.0348$ y $p=0.0278$ respectivamente) y **rechazan la homocedasticidad** (Breusch-Pagan, $p=0.0312$ y $p=0.0217$) al 5% de significancia, mientras que el supuesto de independencia se cumple sin problema en ambos (Durbin-Watson, $p\approx0.38$). Esto indica que la elección entre estos dos modelos no resuelve por sí sola todos los problemas de especificación, y que en una etapa posterior convendría explorar correcciones adicionales (errores estándar robustos, mínimos cuadrados ponderados, o revisión de observaciones influyentes) antes de dar el modelo por definitivo.

# Efecto de observaciones atípicas (sensibilidad del modelo)
```{r}
#| echo: false
# Observaciones identificadas como atípicas en el numeral anterior
# (Residuals vs Fitted, Q-Q, Scale-Location: 31, 52, 100)
obs_atipicas <- c(31, 52, 100)

muestra_sin_atipicos <- muestra[-obs_atipicas, ]

modelo_sin_atipicos <- lm(ln_ingreso ~ horas + escolaridad + antiguedad,
                           data = muestra_sin_atipicos)

kable(summary(modelo_sin_atipicos)$coefficients, digits = 4,
      caption = "Parámetros ajustados sin observaciones atípicas (n = 97)")
```

```{r}
#| echo: false
#| fig-width: 6
#| fig-height: 5.5
#| out-width: "70%"
#| fig-cap: "Q-Q residuales estudentizados (sin observaciones atípicas)"

library(car)
qqPlot(modelo_sin_atipicos, id = FALSE,
       main = "",
       cex.lab = 1.1)
```

**¿Cambian notoriamente las estimaciones de los parámetros?**

No de forma dramática, pero tampoco son idénticas. Los tres coeficientes conservan el signo esperado (positivo) y las tres variables siguen siendo significativas al 5 % — de hecho antiguedad mejora su significancia (p pasa de 0.0097 a 0.0022). El cambio más notable es el de horas, cuyo coeficiente cae de 0.0289 a 0.0218 (una reducción de aproximadamente 25 %): esto sugiere que al menos una de las observaciones eliminadas tenía una combinación atípica de horas trabajadas e ingreso que inflaba ligeramente esa pendiente. escolaridad cambia poco (~7 %).

**¿Cambian los errores estándar?**

Sí, de forma consistente: los errores estándar de los tres coeficientes disminuyen (horas: 0.0056→0.0051; escolaridad: 0.0174→0.0153; antiguedad: 0.0008→0.0007). Esto es coherente con lo esperado: al quitar observaciones que generaban residuales grandes, se reduce la varianza residual del modelo y, por tanto, la precisión de las estimaciones mejora.

**¿Cambia la significancia?**

No se pierde ninguna significancia — al contrario, antiguedad la refuerza notablemente (su t pasa de 2.64 a 3.15). Ninguna variable que era significativa deja de serlo, y ninguna que no lo era pasa a serlo (las tres ya eran significativas antes).

**¿Mejoró la normalidad?**

Sí. En el Q-Q plot de los residuales estudentizados del modelo sin atípicos, prácticamente todos los puntos caen dentro de la banda de confianza de qqPlot(), con solo una leve desviación en el extremo superior derecho. Esto contrasta con el Q-Q del modelo original, donde las observaciones 31, 52 y 100 se salían claramente de la banda en la cola inferior izquierda (residuales muy negativos). La mejora visual es consistente con que esas tres observaciones eran precisamente las responsables del rechazo de normalidad reportado en la Tabla 22 (Shapiro-Wilk, p=0.0278 en el modelo original con esas covariables).
Conclusión general sobre el efecto de estas observaciones
Las observaciones 31, 52 y 100 se comportaban como valores atípicos en la variable respuesta (residuales grandes) más que como puntos de alto leverage que distorsionaran la relación estructural del modelo. Su eliminación no cambia la interpretación económica del modelo —los signos, el orden de magnitud y la significancia de horas, escolaridad y antigüedad se mantienen—, pero sí produce dos beneficios claros: (1) reduce los errores estándar y por tanto mejora la precisión de las estimaciones, y (2) corrige el incumplimiento del supuesto de normalidad de los residuales que tenía el modelo original. Esto es consistente con la hipótesis de que se trataba de errores de digitación u observaciones genuinamente anómalas, y no de casos representativos de la población que el modelo debiera seguir capturando.

La observación 47, aunque presenta el mayor leverage de la muestra (Figura del diagnóstico, panel Residuals vs Leverage), no se excluyó porque su distancia de Cook permanece muy por debajo del umbral de 0.5, indicando que su influencia sobre las estimaciones es limitada

# Respuesta a las hipótesis planteadas

## Hipótesis 1: la escolaridad y la edad explican una parte sustancial de la variabilidad del ingreso laboral

Esta hipótesis se confirma solo parcialmente. El componente de **escolaridad** se sostiene con solidez en todas las especificaciones: en el modelo completo (**Tabla 8**) su coeficiente es $\hat\beta = 0.1093$ ($p<0.0001$), y se mantiene prácticamente inalterado en el modelo reducido (**Tabla 20/21**, $\hat\beta=0.1077$, $p<0.0001$) y en el modelo sin observaciones atípicas (**Tabla 26**, $\hat\beta=0.0998$, $p<0.0001$). El signo positivo y la significancia son consistentes con la teoría del capital humano y con la asociación lineal moderada-fuerte observada descriptivamente ($r=0.489$, **Figura 2**).

El componente de **edad**, en cambio, no se sostiene estadísticamente. En el modelo completo (**Tabla 8**) ni edad ($p=0.7953$) ni edad² ($p=0.8497$) resultan significativas, y la prueba de suma de cuadrados extra realizada en la **Sección [Prueba de suma de cuadrados extra]** confirma que tampoco aportan de forma conjunta ($F_{(2,94)}=0.1012$, $p=0.9039$). Esto es coherente con la correlación de Pearson prácticamente nula entre edad y log-ingreso reportada en la **Figura 3** ($r=-0.041$), aunque la curva LOESS de esa misma figura sí insinuaba visualmente el perfil cóncavo esperado. Además, la **Tabla 23** muestra que edad y edad² presentaban multicolinealidad severa entre sí ($VIF>39$ en ambas), lo que también contribuye a explicar su falta de significancia individual en el modelo completo.

En conclusión, la Hipótesis 1 se confirma únicamente en su componente de escolaridad; el componente de edad no encuentra respaldo estadístico con los datos de esta muestra ($n=100$), lo cual no descarta que el efecto exista en la población, sino que sugiere que no es detectable con este tamaño muestral una vez controlado por las demás covariables.

## Hipótesis 2: la rama de actividad económica genera diferencias sistemáticas en el ingreso, incluso después de considerar escolaridad y edad

Esta hipótesis encuentra respaldo **descriptivo**, pero su confirmación **estadística formal queda pendiente**. La **Tabla 7** y la **Figura 6** muestran una brecha de 0.98 puntos en escala logarítmica entre el sector con mayor log-ingreso medio (Servicios sociales y otros, 14.19) y el de menor log-ingreso medio (Agropecuario, 13.21), una diferencia sustancial que es consistente con la heterogeneidad sectorial documentada en la literatura (Banco de la República, 2021).

Sin embargo, el modelo estimado en las **Secciones 8 a 10** de este documento incluye únicamente las cinco covariables continuas; la variable `rama` (categórica) todavía no ha sido incorporada como conjunto de variables dummy al modelo de regresión. Por tanto, no es posible aún pronunciarse sobre si estas diferencias sectoriales se mantienen significativas **una vez controlado por escolaridad y edad**, tal como exige la hipótesis. La evidencia descriptiva es sugestiva y apunta en la dirección esperada, pero su verificación formal (mediante los coeficientes de las dummies de rama y una prueba F sobre su significancia conjunta) queda como paso pendiente para la siguiente etapa del proyecto, cuando se estime el modelo completo con la variable categórica incluida.

# Conclusiones

El análisis descriptivo confirma que la transformación logarítmica del ingreso laboral corrige de forma considerable la asimetría propia de esta variable (asimetría de `r skew_y` en el log-ingreso, frente a la marcada cola derecha visible en la escala original), lo que respalda su uso como variable de respuesta del modelo.

Entre las covariables continuas, la escolaridad es la que muestra la asociación lineal más fuerte con el log-ingreso ($r = 0.489$), seguida por las horas trabajadas ($r = 0.350$), aunque esta última se aplana a partir de las 40 horas semanales, indicando rendimientos decrecientes de la intensidad laboral sobre el ingreso. La antigüedad presenta una correlación lineal débil ($r = 0.104$) y una distribución fuertemente asimétrica (media de 78.19 meses frente a una mediana de 36), mientras que la edad exhibe una correlación de Pearson prácticamente nula ($r = -0.041$), pese a que la curva LOESS insinúa el perfil cóncavo esperado por la teoría del capital humano —lo que confirma que su relación con el ingreso no es de tipo lineal y justifica la inclusión de su término cuadrático en el modelo en lugar de depender del coeficiente de correlación simple—. La matriz de correlaciones evidencia además que ninguna asociación entre covariables supera el umbral de 0.5 considerado como alerta temprana de multicolinealidad severa, si bien la relación entre edad y antigüedad ($r = 0.381$) —ambas ligadas al ciclo de vida laboral— es la más alta del conjunto y ameritará una revisión formal mediante el Factor de Inflación de la Varianza (VIF) en la etapa de estimación.

En cuanto a la rama de actividad económica, el análisis descriptivo detectó una limitación metodológica relevante en su codificación original (CIIU a 2 dígitos): 36 categorías para apenas 100 observaciones, 18 de ellas representadas por una sola persona, lo cual habría producido coeficientes inestables y grados de libertad desperdiciados de haberse usado directamente en el modelo. Esta limitación se resolvió recodificando la variable en cinco sectores agregados (Agropecuario; Industria, minería y construcción; Comercio, transporte y alojamiento; Servicios financieros y profesionales; y Servicios sociales, comunales y otros), con tamaños muestrales entre 11 y 33 observaciones por categoría. Una vez recodificada, la variable muestra diferencias claras en el nivel medio de ingreso entre sectores: Servicios sociales y otros e Industria, minería y construcción registran los log-ingresos medios más altos, mientras que Agropecuario presenta el más bajo, con una brecha de 0.98 puntos en escala logarítmica entre ambos extremos.

En conjunto, estos resultados son coherentes con las dos hipótesis planteadas para el proyecto: la escolaridad y la edad muestran las asociaciones esperadas con el ingreso según la teoría del capital humano (Hipótesis 1), y la rama de actividad evidencia diferencias sistemáticas de ingreso entre sectores incluso antes de controlar por las demás covariables (Hipótesis 2). Sin embargo, ninguna covariable por sí sola explica la totalidad de la variabilidad del log-ingreso, lo que confirma la necesidad de evaluar sus efectos de forma conjunta en un modelo de regresión múltiple. Las siguientes etapas del proyecto deberán estimar dicho modelo y verificar formalmente sus supuestos —multicolinealidad (VIF), homocedasticidad, normalidad de los residuos y presencia de observaciones influyentes—, prestando particular atención a la relación entre edad y antigüedad, y al reducido tamaño muestral del sector Servicios financieros y profesionales dentro de la variable rama.



```{=latex}
\begin{thebibliography}{9}

\bibitem{mincer1974}
Mincer, J. (1974). \textit{Schooling, Experience, and Earnings}. Columbia
University Press.

\bibitem{guataqui}
Guataquí, J. C., García Suaza, A. \& Rodríguez, M. (2009). \textit{Estimaciones de
los determinantes de los ingresos laborales en Colombia con consideraciones
diferenciales para asalariados y cuenta propia}. Documentos de Trabajo No. 5756,
Universidad del Rosario, Bogotá.

\bibitem{banrep2021}
Banco de la República (2021). Desigualdades del ingreso en Colombia: ¿cuáles son
sus determinantes y cómo se han afectado por la pandemia del Covid-19?
\textit{Ensayos sobre Política Económica}, No. 101.

\bibitem{panorama2019}
Determinantes de los ingresos laborales de los economistas en Colombia: un
análisis de modelación microeconométrica (2019). \textit{Panorama Económico},
Universidad de Cartagena.

\bibitem{nunez1998}
Núñez, J. \& Sánchez, F. (1998). \textit{Educación y salarios relativos en Colombia}. Documentos de Trabajo, Departamento Nacional de Planeación.

\bibitem{Montgomery2021}
Montgomery, D. C., Peck, E. A., \& Vining, G. G. (2021). Introduction to Linear Regression Analysis (6th ed.). John Wiley \& Sons.

\bibitem{DANE2024}
Departamento Administrativo Nacional de Estadística – DANE. (2024). Gran Encuesta Integrada de Hogares (GEIH). Microdatos. Recuperado de https://microdatos.dane.gov.co

\end{thebibliography}
```
 
