---
lang: es
colorlinks: true
linkcolor: black
citecolor: black
urlcolor: black
format: 
  pdf:
    geometry:
      - top=2.5cm
      - bottom=2.5cm
      - left=3cm
      - right=3cm
    number-sections: true
    toc: false
    include-in-header:
      text: |
        \usepackage{scrlayer-scrpage}
        \usepackage{float}
        \pagestyle{scrheadings}
        \ihead{\bfseries Proyecto RLM -- Entrega 1}
        \setkomafont{pageheadfoot}{\normalfont\small}
        \KOMAoptions{headsepline=true}
---

```{=latex}
\begin{titlepage}
\centering
\includegraphics[width=10cm]{bandera-01.jpg}\\[0.2cm]

{\Large \textbf{Universidad Nacional de Colombia}}\\[0.15cm]
{\normalsize Departamento de Estadística -- Facultad de Ciencias}\\[2cm]

{\normalsize Análisis de Regresión – 3006918}\\[2cm]

{\bfseries MODELADO DE LOS INGRESOS MENSUALES DE EMPLEADOS EN COLOMBIA}\\[0.15cm]
{\small Aplicación de un Modelo de Regresión Lineal Múltiple}\\[2cm]

{\small Docente: Isabel Cristina Ramírez Guevara}\\[2cm]

{\small Yuliany Cifuentes Rondon}\\
{\small Daniela Cataño Hernández}\\
{\small Samir Alejandro Centeno Torrado}\\[2cm]

\vfill
{\small Medellín, Colombia \quad -- \quad Semestre 2026-1}

\end{titlepage}
\thispagestyle{empty}

\newpage
\renewcommand*\contentsname{}
\begin{center}
{\Large\bfseries Índice}
\end{center}
\vspace{0.5cm}
\tableofcontents
\newpage
```

# Enunciado del proyecto

El proyecto consiste en buscar una base de datos con datos colombianos que contenga una variable de respuesta continua (𝑌), al menos cinco covariables continuas (𝑋) y una variable categórica (𝑍) con al menos tres categorías. Los análisis se realizan con máximo 100 registros. El proyecto tiene tres entregas y una exposición final.

1.  Contextualizar el fenómeno a modelar: explicar el significado de la variable de respuesta y las covariables, la relevancia del estudio y su objetivo. Establecer dos hipótesis que se desean probar con el modelo.

2.  Realizar un análisis descriptivo exhaustivo y pertinente para el tipo de modelo que se va a aplicar.

# Introducción

En el presente proyecto se desarrolla un modelo de regresión lineal múltiple para analizar los factores que influyen en el ingreso mensual de profesionales en Colombia. Se consideran variables relacionadas con características laborales, educativas y demográficas, con el propósito de identificar los determinantes más relevantes del salario y cuantificar su impacto sobre los ingresos.

```{=latex}
\section{Contextualización del problema}

El ingreso laboral es una de las variables centrales para el estudio del bienestar
economico y del funcionamiento del mercado de trabajo. Desde la teoria del capital
humano, propuesta originalmente por Mincer, se plantea que el salario de un
individuo puede explicarse en buena medida por su nivel de escolaridad y por su
experiencia laboral entendida esta ultima como una proxy del entrenamiento
adquirido en el puesto de trabajo \cite{mincer1974}. Este marco teorico dio origen
a la conocida \emph{ecuación de Mincer}, que modela el logaritmo del ingreso como
funcion lineal de la educación y de la experiencia (y su forma cuadratica) y que
constituye hasta hoy el punto de partida estandar para el analisis empirico de los
determinantes salariales.

En el caso colombiano, esta relacion ha sido documentada de manera consistente.
Núñez y Sánchez \cite{nunez1998} utilizando informacion de encuestas de hogares
del DANE encuentran que la escolaridad ha sido el factor con mayor poder
explicativo sobre los diferenciales de ingreso laboral en el pais, y que su efecto
se ha mantenido estable a lo largo de distintos periodos. En la misma linea
Guataquí et al. \cite{guataqui}, con datos de la Gran Encuesta Integrada de
Hogares (GEIH), muestran que ademas de la educacion, variables como la posicion
ocupacional y la experiencia potencial explican una parte relevante de la
heterogeneidad salarial observada, y advierten sobre la importancia de separar
estos efectos entre asalariados y trabajadores por cuenta propia, dado que ambos
grupos responden a estructuras de determinacion de ingresos distintas.

Estudios mas recientes del banco de la republica \cite{banrep2021} confirman que
estos patrones persisten e incluso se intensifican en contextos de choques
economicos: al modelar los determinantes del ingreso laboral para el periodo
2010-2019, encuentran que la brecha salarial asociada al sexo del trabajador y a
la posicion ocupacional continua siendo estadisticamente significativa una vez
controlado por nivel educativo. A nivel de subgrupos poblacionales especificos,
Panorama Económico \cite{panorama2019} aplica una ecuación minceriana a
profesionales en economia y encuentra que un año adicional de formacion escolar
incrementa significativamente la probabilidad de percibir ingresos mas altos,
evidenciando que el efecto de la educacion sobre el salario no es homogeneo entre
grupos ocupacionales, sino que varia segun el perfil profesional analizado.

En conjunto, esta literatura sugiere que un modelo del ingreso laboral en Colombia
debe incorporar, como minimo, variables asociadas a la educacion, la experiencia o
antigüedad laboral, la posición ocupacional y el sexo del trabajador, dado que son
los determinantes que de manera recurrente resultan significativos en los
estudios previos. El presente proyecto retoma este marco para proponer un modelo
de regresión lineal multiple sobre una muestra de trabajadores colombianos
incluyendo adicionalmente variables como la intensidad de trabajo (horas
semanales) y el año de graduacion, con el fin de evaluar si estos factores
adicionales aportan poder explicativo mas alla de lo ya documentado en la
literatura.

\section{Objetivo general}

Desarrollar un modelo de regresión lineal multiple que permita explicar el
logaritmo del ingreso laboral mensual de los trabajadores en Colombia a partir de
variables asociadas a la teoria del capital humano y a la literatura empirica
sobre determinantes salariales en el pais, especificamente las horas de trabajo
semanales, la experiencia laboral reciente, la posicion ocupacional, la edad, el
nivel educativo, el año de grado alcanzado y el sexo del trabajador.

\section{Relevancia del estudio}

La identificacion de los factores que determinan los ingresos laborales es un
tema central en la economia laboral y ha sido ampliamente estudiado en Colombia
desde la perspectiva del capital humano \cite{mincer1974, nunez1998}. Sin embargo,
buena parte de esta literatura se ha concentrado en variables de escolaridad y
experiencia, dejando en un segundo plano el análisis conjunto con variables como
la intensidad y continuidad laboral (horas trabajadas y meses de ocupación en el
último año). Este proyecto busca aportar evidencia adicional sobre el peso
relativo de estos factores frente a los determinantes tradicionales, replicando
ademas la evidencia existente sobre la brecha salarial asociada al sexo y a la
posicion ocupacional documentada por el banco de la republica \cite{banrep2021}.
Los resultados permitiran establecer que características tienen una influencia
significativa sobre los salarios en la muestra analizada y contrastar estos
hallazgos con lo reportado en la literatura previa.
```

## Variables seleccionadas

```{r tabla-variables, echo=FALSE, message=FALSE, warning=FALSE}
library(knitr)
library(kableExtra)

tabla_vars <- data.frame(
  Nombre = c(
    "Logaritmo del ingreso laboral mensual",
    "Horas trabajadas por semana",
    "Años de escolaridad",
    "Experiencia potencial",
    "Experiencia potencial al cuadrado",
    "Antigüedad en el empleo actual",
    "Rama de actividad económica"
  ),
  Codigo = c(
    "INGLABO (transformada)",
    "P6800",
    "P3042 / P3042S1 (derivada)",
    "P6040, P3042, P3042S1 (derivada)",
    "Derivada de X3",
    "P6426",
    "RAMA2D_R4"
  ),
  Rol = c("Y", "X1", "X2", "X3", "X4", "X5", "X6 (Z)"),
  Tipo = c("Continua", "Continua", "Continua", "Continua", "Continua",
           "Continua", "Categórica"),
  Significado = c(
    "Ingreso laboral mensual transformado a escala logarítmica para reducir la asimetría de la distribución.",
    "Intensidad del trabajo desarrollado durante la semana de referencia.",
    "Años de educación formal aprobados; mide la acumulación de capital humano.",
    "Edad - escolaridad - 6; aproxima los años potenciales de experiencia laboral.",
    "Captura el efecto no lineal (rendimientos decrecientes) de la experiencia sobre el ingreso.",
    "Meses en el empleo u ocupación actual; aproxima estabilidad y experiencia específica.",
    "Sector económico (CIIU, 2 dígitos) en el que se desempeña el trabajador."
  )
)

if (knitr::is_latex_output()) {
  # Ancho de página disponible ≈ 15.59 cm (papel carta, márgenes 3 cm/3 cm).
  # Los anchos de columna se fijan explícitamente para que la suma quede
  # por debajo de ese límite y la tabla no se salga de la página.
  kbl(
    tabla_vars,
    caption = "Variables seleccionadas, rol en el modelo y significado en el estudio.",
    col.names = c("Nombre", "Código", "Rol", "Tipo", "Significado"),
    align = c("l", "l", "c", "c", "l"),
    booktabs = TRUE,
    longtable = TRUE
  ) %>%
    kable_styling(
      latex_options = c("hold_position", "repeat_header"),
      font_size = 8
    ) %>%
    column_spec(1, width = "3.3cm") %>%
    column_spec(2, width = "3cm") %>%
    column_spec(3, width = "1cm") %>%
    column_spec(4, width = "1.8cm") %>%
    column_spec(5, width = "5.3cm")
} else {
  kbl(
    tabla_vars,
    caption = "Variables seleccionadas, rol en el modelo y significado en el estudio.",
    col.names = c("Nombre", "Código", "Rol", "Tipo", "Significado"),
    align = c("l", "l", "c", "c", "l")
  ) %>%
    kable_styling(
      bootstrap_options = c("striped", "hover", "condensed", "responsive"),
      full_width = TRUE,
      font_size = 13
    ) %>%
    column_spec(1, width = "16%", bold = TRUE) %>%
    column_spec(2, width = "14%") %>%
    column_spec(3, width = "6%") %>%
    column_spec(4, width = "10%") %>%
    column_spec(5, width = "50%")
}
```

### Descripción detallada de las variables

**Y: Logaritmo del ingreso laboral mensual.** La variable de respuesta corresponde al ingreso laboral mensual percibido por las personas ocupadas incluidas en la GEIH, expresado en pesos colombianos. Dado que en economía laboral es ampliamente reconocido que la distribución de los ingresos presenta una marcada asimetría positiva, la variable dependiente se transforma mediante el logaritmo natural, lo que reduce la asimetría, disminuye la influencia de valores extremos y permite interpretar los coeficientes del modelo como variaciones porcentuales aproximadas del ingreso (especificación clásica de Mincer, 1974).

**X1: Horas trabajadas por semana.** Número de horas que la persona trabajó habitualmente durante la semana de referencia en su ocupación principal. Se espera una relación positiva con el ingreso.

**X2: Años de escolaridad.** Construida a partir del nivel educativo alcanzado (P3042) y el último grado aprobado dentro de ese nivel (P3042S1), siguiendo la convención estándar de conversión a años acumulados de educación usada en estudios de mercado laboral con la GEIH.

**X3: Experiencia potencial.** Se calcula como $\text{Edad} - \text{Escolaridad} - 6$, asumiendo que las personas ingresan al sistema educativo aproximadamente a los seis años y comienzan su vida laboral al finalizar su formación.

**X4: Experiencia potencial al cuadrado.** Incorpora la relación cóncava entre experiencia e ingreso: los ingresos aumentan con la experiencia, pero a una tasa decreciente.

**X5: Antigüedad en el empleo actual.** Meses que el trabajador lleva en su empleo u ocupación actual; aproxima estabilidad laboral y experiencia específica en la organización.

**X6 (Z2): Rama de actividad económica.** Sector económico en el que se desempeña el trabajador, agrupado según la Clasificación Industrial Internacional Uniforme (CIIU) a 2 dígitos.

# Modelo matemático propuesto

Con fundamento en la teoría del capital humano y en la especificación clásica de la ecuación de ingresos de Mincer, se propone estimar un modelo de regresión lineal múltiple en el que el logaritmo natural del ingreso laboral mensual constituye la variable dependiente:

$$\ln(Y_i)=\beta_0+\beta_1X_{1i}+\beta_2X_{2i}
+\beta_3X_{3i}
+\beta_4X_{4i}
+\beta_5X_{5i}
+\beta_6X_{6i}
+\beta_7X_{7i}
+\varepsilon_i$$

donde $X_1$: horas trabajadas por semana; $X_2$: años de escolaridad; $X_3$: experiencia potencial; $X_4$: experiencia potencial al cuadrado; $X_5$: posición ocupacional (dummy); $X_6$: antigüedad en el empleo actual; $X_7$: rama de actividad económica (dummy); $\beta_0$: intercepto; $\varepsilon_i$: error aleatorio.

Antes de estimar el modelo definitivo se verificará el cumplimiento de los supuestos de la regresión lineal múltiple, evaluando la existencia de multicolinealidad mediante el Factor de Inflación de la Varianza (VIF), la homocedasticidad de los residuos, la normalidad de los errores y la posible presencia de observaciones influyentes.

## Hipótesis

Las siguientes hipótesis se desprenden directamente de la contextualización presentada en la Introducción y la Relevancia (teoría del capital humano de Mincer, 1974, y la heterogeneidad del mercado laboral colombiano). Cada una se plantea de forma que pueda traducirse, en la etapa de modelación, en el signo y la significancia esperados de parámetros específicos del modelo $\ln(Y_i)=\beta_0+\beta_1X_{1i}+\dots+\beta_7X_{7i}+\varepsilon_i$.

**Hipótesis 1: la escolaridad y la experiencia potencial explican una parte sustancial de la variabilidad del ingreso laboral.** De acuerdo con la teoría del capital humano, se espera que los trabajadores con mayor escolaridad y mayor experiencia potencial —hasta el punto en que los rendimientos empiezan a decrecer— perciban ingresos más altos. En términos del modelo, esta hipótesis se traduce en $\beta_2>0$ (escolaridad), $\beta_3>0$ (experiencia) y $\beta_4<0$ (experiencia al cuadrado), reflejando el perfil cóncavo típico de la ecuación de Mincer; se espera además que ambos coeficientes sean estadísticamente significativos.

**Hipótesis 2: la posición ocupacional y la rama de actividad económica generan diferencias sistemáticas en el ingreso, incluso después de considerar la escolaridad y la experiencia.** Dada la heterogeneidad e informalidad del mercado laboral colombiano descrita en la Relevancia, se espera que existan brechas de ingreso entre categorías ocupacionales y sectoriales que la educación y la experiencia por sí solas no logran explicar. En el modelo, esto se traduce en que al menos algunos de los coeficientes asociados a las variables dummy de posición ocupacional ($\beta_5$) y de rama de actividad ($\beta_7$) —tomando como referencia "Empleado particular"— sean estadísticamente significativos y distintos de cero.


# Análisis descriptivo

## Información sobre la base de datos

La base de datos utilizada corresponde a la Gran Encuesta Integrada de Hogares (GEIH), operativo de enero de 2024, publicada por el Departamento Administrativo Nacional de Estadística (DANE). Se utilizan dos de sus módulos:

- **Ocupados**: contiene las variables laborales de las personas ocupadas (ingreso, horas trabajadas, posición ocupacional, antigüedad, rama de actividad, entre otras).
- **Características generales, seguridad social en salud y educación**: contiene las variables demográficas y educativas (edad, nivel educativo, grado aprobado).

Ambos módulos se identifican a nivel de persona mediante las llaves `directorio`, `secuencia_p` y `orden`, por lo que se unen (`left_join`) usando esa combinación.

```{r}
paquetes <- c("dplyr", "car", "ggplot2", "corrplot", "readr", "tidyr", "stringr", "knitr")
instalar <- paquetes[!(paquetes %in% installed.packages()[, "Package"])]
if (length(instalar)) install.packages(instalar)
```

```{r setup, message=FALSE, warning=FALSE}
library(dplyr)
library(readr)
library(ggplot2)
library(car)
library(corrplot)
library(tidyr)
library(stringr)
library(knitr)
```

Quarto usa como directorio de trabajo la carpeta donde está guardado este archivo `.qmd`. Ajusta `ruta_datos` según dónde tengas los archivos `.CSV` de la GEIH. **Verifica el nombre exacto de la carpeta en tu explorador de archivos** (mayúsculas, guiones y guiones bajos deben coincidir exactamente):

```{r rutas}
# OJO: el nombre debe coincidir EXACTAMENTE con el de la carpeta en Windows,
# incluyendo mayúsculas/minúsculas y el guion "-main" (no guion bajo "_main").
ruta_datos <- "C:/Users/Daniela/Downloads/ModeloSalariosColombianos-main"
```

```{r lectura, message=FALSE, warning=FALSE}
ocupados <- read_csv2(
  file.path(ruta_datos, "Ocupados.CSV"),
  show_col_types = FALSE
)

caracteristicas <- read_csv2(
  file.path(ruta_datos, "Características generales, seguridad social en salud y educación.CSV"),
  show_col_types = FALSE
)

names(ocupados) <- tolower(names(ocupados))
names(caracteristicas) <- tolower(names(caracteristicas))

llaves <- c("directorio", "secuencia_p", "orden")
stopifnot(all(llaves %in% names(ocupados)))
stopifnot(all(llaves %in% names(caracteristicas)))

datos <- ocupados %>%
  left_join(caracteristicas, by = llaves, relationship = "one-to-one")
```

```{r construccion-variables}
# --- Escolaridad (años acumulados) ---------------------------------------
anios_previos <- c(
  "1" = 0, "2" = 0, "3" = 0, "4" = 5, "5" = 9, "6" = 9, "7" = 11,
  "8" = 11, "9" = 13, "10" = 16, "11" = 17, "12" = 19, "13" = 21
)
niveles_semestres <- c("8", "9", "10", "11", "12", "13")

datos <- datos %>%
  mutate(
    nivel_chr = as.character(p3042),
    escolaridad = anios_previos[nivel_chr] +
      ifelse(nivel_chr %in% niveles_semestres,
             coalesce(p3042s1, 0) / 2,
             coalesce(p3042s1, 0)),
    escolaridad = ifelse(nivel_chr %in% c("1", "2"), 0, escolaridad)
  )

# --- Experiencia potencial y su cuadrado ----------------------------------
datos <- datos %>%
  mutate(
    experiencia  = pmax(p6040 - escolaridad - 6, 0),
    experiencia2 = experiencia^2
  )

# --- Log del ingreso -------------------------------------------------------
datos <- datos %>%
  filter(!is.na(inglabo), inglabo > 0) %>%
  mutate(ln_ingreso = log(inglabo))

# --- Variables categóricas ---------------------------------------------
etiquetas_posicion <- c(
  "1" = "Empleado_particular", "2" = "Empleado_gobierno",
  "3" = "Empleado_domestico",  "4" = "Cuenta_propia",
  "5" = "Patron_empleador",    "6" = "Trab_familiar_sin_remun",
  "7" = "Trab_sin_remun_otros_hogares", "8" = "Jornalero_peon",
  "9" = "Otro"
)

datos <- datos %>%
  mutate(
    posicion = factor(etiquetas_posicion[as.character(p6430)]),
    rama     = factor(rama2d_r4)
  )
datos$posicion <- relevel(datos$posicion, ref = "Empleado_particular")

# --- Selección y limpieza final -------------------------------------------
datos_modelo <- datos %>%
  rename(horas = p6800, antiguedad = p6426, ingreso = inglabo, edad = p6040) %>%
  select(ingreso, ln_ingreso, horas, edad, escolaridad, experiencia, experiencia2,
         antiguedad, posicion, rama) %>%
  filter(complete.cases(.)) %>%
  filter(horas > 0, horas <= 100,
         escolaridad >= 0, escolaridad <= 25,
         antiguedad >= 0)

poblacion_n <- nrow(datos_modelo)
```

Tras la unión, la construcción de variables y la eliminación de registros incompletos o inconsistentes (horas fuera de rango, escolaridad fuera de rango, etc.), la base analítica de referencia queda con `r poblacion_n` observaciones.

## Selección de la muestra

Siguiendo la restricción del enunciado (máximo 100 registros), se aplicó un muestreo aleatorio simple (MAS) sobre la base analítica de referencia para obtener una muestra de $n=100$ observaciones. Bajo este esquema, cada individuo tuvo la misma probabilidad de selección:

$$\pi_i = \frac{n}{N} = \frac{100}{`r poblacion_n`}$$

```{r muestreo}
set.seed(123)

n_muestra <- 100
muestra <- datos_modelo %>% slice_sample(n = n_muestra)

fraccion_muestreo <- round(n_muestra / poblacion_n * 100, 2)
```

```{r tabla-muestreo, echo=FALSE}
tabla_muestreo <- data.frame(
  Parametro = c("Población de referencia (N)", "Tamaño de muestra (n)",
                "Fracción de muestreo (n/N)", "Semilla aleatoria"),
  Valor = c(poblacion_n, n_muestra, paste0(fraccion_muestreo, "%"), 123)
)
kable(tabla_muestreo, caption = "Parámetros del muestreo aleatorio simple")
```

## Base consolidada

La base analítica final contiene 100 observaciones y 8 variables: la variable respuesta, cinco covariables continuas (horas, escolaridad, experiencia, experiencia al cuadrado y antigüedad) y dos variables categóricas (posición ocupacional y rama de actividad).

```{r tabla-muestra, echo=FALSE}
kable(head(muestra %>% select(ln_ingreso, horas, escolaridad, experiencia, experiencia2,
                               antiguedad, posicion, rama), 10),
      digits = 2,
      caption = "Primeras diez observaciones de la base consolidada")
```

## Variable respuesta: logaritmo del ingreso laboral mensual

```{r stats-y, echo=FALSE}
skewness <- function(x) {
  n <- length(x); m <- mean(x); s <- sd(x)
  (sum((x - m)^3) / n) / s^3
}

media_y   <- round(mean(muestra$ln_ingreso), 3)
mediana_y <- round(median(muestra$ln_ingreso), 3)
sd_y      <- round(sd(muestra$ln_ingreso), 3)
cv_y      <- round(sd_y / media_y * 100, 1)
min_y     <- round(min(muestra$ln_ingreso), 3)
max_y     <- round(max(muestra$ln_ingreso), 3)
q1_y      <- round(quantile(muestra$ln_ingreso, .25), 3)
q3_y      <- round(quantile(muestra$ln_ingreso, .75), 3)
skew_y    <- round(skewness(muestra$ln_ingreso), 3)
```

```{r tabla-y, echo=FALSE}
tabla_y <- data.frame(
  Medida = c("n", "Media", "Mediana", "Desviación estándar", "Coeficiente de variación",
             "Mínimo", "Primer cuartil (Q1)", "Tercer cuartil (Q3)", "Máximo", "Asimetría"),
  Valor = c(n_muestra, media_y, mediana_y, sd_y, paste0(cv_y, "%"),
            min_y, q1_y, q3_y, max_y, skew_y)
)
kable(tabla_y, caption = "Estadísticos descriptivos del logaritmo del ingreso laboral mensual")
```

La Tabla anterior presenta los estadísticos descriptivos de la variable de respuesta ya transformada. En promedio, el log-ingreso de la muestra es de `r media_y`, con una mediana de `r mediana_y`; la cercanía entre ambas medidas y una asimetría de `r skew_y` son consistentes con el efecto esperado de la transformación logarítmica: corrige buena parte del sesgo positivo propio de la distribución original de los ingresos.

```{r hist-y, echo=FALSE, message=FALSE, warning=FALSE, fig.width=9, fig.height=4}
par(mfrow = c(1, 2))
hist(muestra$ingreso, main = "Ingreso laboral (escala original)",
     xlab = "Ingreso ($)", col = "steelblue", breaks = 20)
hist(muestra$ln_ingreso, main = "Log(Ingreso laboral)",
     xlab = "log(Ingreso)", col = "steelblue", breaks = 20)
par(mfrow = c(1, 1))
```

Se muestra el ingreso en su escala original y ya transformado a logaritmo: el histograma de la izquierda evidencia la asimetría positiva característica de los ingresos laborales (unos pocos valores muy altos alargan la cola derecha), mientras que el de la derecha muestra una distribución considerablemente más simétrica, lo que respalda el uso de $\ln(Y)$ como variable de respuesta del modelo.

## Descripción de las covariables continuas

```{r tabla-covariables, echo=FALSE}
tabla_cont <- muestra %>%
  select(horas, escolaridad, experiencia, experiencia2, antiguedad) %>%
  pivot_longer(everything(), names_to = "Variable", values_to = "valor") %>%
  group_by(Variable) %>%
  summarise(
    Media = round(mean(valor), 2),
    Mediana = round(median(valor), 2),
    DE = round(sd(valor), 2),
    Min = round(min(valor), 2),
    Max = round(max(valor), 2),
    Q1 = round(quantile(valor, .25), 2),
    Q3 = round(quantile(valor, .75), 2)
  )

kable(tabla_cont, caption = "Estadísticos descriptivos de las covariables continuas (n = 100)")
```

```{r scatter-covariables, echo=FALSE, message=FALSE, warning=FALSE, fig.width=6, fig.height=4}
graficar_dispersion <- function(var, nombre_var) {
  r <- round(cor(muestra$ln_ingreso, muestra[[var]], use = "complete.obs"), 3)
  ggplot(muestra, aes(x = .data[[var]], y = ln_ingreso)) +
    geom_point(alpha = 0.6, color = "steelblue") +
    geom_smooth(method = "loess", se = FALSE, color = "darkred") +
    labs(
      title = paste0("Log(Ingreso) vs ", nombre_var),
      subtitle = paste0("Correlación de Pearson r = ", r),
      x = nombre_var, y = "log(Ingreso)"
    ) +
    theme_minimal()
}

graficar_dispersion("horas", "horas trabajadas")
graficar_dispersion("escolaridad", "escolaridad (años)")
graficar_dispersion("experiencia", "experiencia potencial")
graficar_dispersion("antiguedad", "antigüedad (meses)")
```

Las figuras anteriores muestran la relación entre el log-ingreso y cada covariable continua, junto con una curva LOESS y el coeficiente de correlación de Pearson. Conforme a la teoría del capital humano, se espera que la escolaridad y las horas trabajadas muestren las asociaciones positivas más claras; la relación con la experiencia potencial debería aproximarse a una forma cóncava, coherente con la inclusión de su término cuadrático en el modelo.

```{r matriz-correlacion, echo=FALSE, fig.width=6, fig.height=6}
continuas <- muestra %>%
  select(ln_ingreso, horas, escolaridad, experiencia, antiguedad)

matriz_cor <- cor(continuas, use = "complete.obs")
kable(round(matriz_cor, 3), caption = "Matriz de correlaciones de Pearson entre las variables continuas")
corrplot(matriz_cor, method = "number", type = "upper")
```

La matriz de correlaciones permite evaluar, además de la relación con la variable de respuesta, el grado de asociación entre las covariables entre sí — un primer indicio sobre posibles problemas de multicolinealidad que se evaluarán formalmente (VIF) en etapas posteriores del proyecto.

## Descripción de las variables categóricas

### Posición ocupacional

```{r tabla-posicion, echo=FALSE}
tabla_posicion <- muestra %>%
  group_by(posicion) %>%
  summarise(
    n = n(),
    Media_ln_ingreso = round(mean(ln_ingreso), 2),
    Mediana_ln_ingreso = round(median(ln_ingreso), 2)
  ) %>%
  arrange(desc(n))

kable(tabla_posicion, caption = "Distribución de la muestra y log-ingreso medio según posición ocupacional (n = 100)")
```

```{r boxplot-posicion, echo=FALSE, fig.width=8, fig.height=4.5}
ggplot(muestra, aes(x = posicion, y = ln_ingreso, fill = posicion)) +
  geom_boxplot() +
  labs(title = "Log(Ingreso) según posición ocupacional",
       x = "Posición ocupacional", y = "log(Ingreso)") +
  theme_minimal() +
  theme(axis.text.x = element_text(angle = 30, hjust = 1), legend.position = "none")
```

### Rama de actividad económica

```{r tabla-rama, echo=FALSE}
tabla_rama <- muestra %>%
  group_by(rama) %>%
  summarise(
    n = n(),
    Media_ln_ingreso = round(mean(ln_ingreso), 2),
    Mediana_ln_ingreso = round(median(ln_ingreso), 2)
  ) %>%
  arrange(desc(n))

kable(tabla_rama, caption = "Distribución de la muestra y log-ingreso medio según rama de actividad (n = 100)")
```

```{r boxplot-rama, echo=FALSE, fig.width=9, fig.height=5}
ggplot(muestra, aes(x = rama, y = ln_ingreso, fill = rama)) +
  geom_boxplot() +
  labs(title = "Log(Ingreso) según rama de actividad económica",
       x = "Rama de actividad (CIIU, 2 dígitos)", y = "log(Ingreso)") +
  theme_minimal() +
  theme(axis.text.x = element_text(angle = 45, hjust = 1), legend.position = "none")
```

Al tratarse de una muestra de 100 observaciones, es esperable que algunas categorías —tanto de posición ocupacional como de rama de actividad— queden representadas por muy pocas observaciones. Esto deberá tenerse en cuenta al momento de estimar el modelo, evaluando si es necesario agrupar categorías poco frecuentes para evitar coeficientes poco confiables.

# Modelo matemático propuesto

Con fundamento en la teoría del capital humano y en la especificación clásica de la ecuación de ingresos de Mincer, se propone estimar un modelo de regresión lineal múltiple en el que el logaritmo natural del ingreso laboral mensual constituye la variable dependiente:

$$\ln(Y_i)=\beta_0+\beta_1X_{1i}+\beta_2X_{2i}
+\beta_3X_{3i}
+\beta_4X_{4i}
+\beta_5X_{5i}
+\beta_6X_{6i}
+\beta_7X_{7i}
+\varepsilon_i$$

donde $X_1$: horas trabajadas por semana; $X_2$: años de escolaridad; $X_3$: experiencia potencial; $X_4$: experiencia potencial al cuadrado; $X_5$: posición ocupacional (dummy); $X_6$: antigüedad en el empleo actual; $X_7$: rama de actividad económica (dummy); $\beta_0$: intercepto; $\varepsilon_i$: error aleatorio.

Antes de estimar el modelo definitivo se verificará el cumplimiento de los supuestos de la regresión lineal múltiple, evaluando la existencia de multicolinealidad mediante el Factor de Inflación de la Varianza (VIF), la homocedasticidad de los residuos, la normalidad de los errores y la posible presencia de observaciones influyentes.

# Conclusiones

El análisis descriptivo confirma que la transformación logarítmica del ingreso laboral corrige de forma considerable la asimetría propia de esta variable, lo que respalda su uso como variable de respuesta del modelo. Las covariables continuas —en particular escolaridad y horas trabajadas— muestran las asociaciones esperadas con el log-ingreso según la teoría del capital humano, mientras que la posición ocupacional y la rama de actividad evidencian diferencias en el nivel medio de ingreso entre categorías, lo que sugiere que ambas variables aportan información relevante para el modelo más allá de la escolaridad y la experiencia.

Al mismo tiempo, el análisis muestra que ninguna covariable por sí sola explica la totalidad de la variabilidad del ingreso, lo que anticipa que sus efectos deberán evaluarse de forma conjunta en un modelo de regresión múltiple, prestando especial atención a la multicolinealidad entre escolaridad y experiencia (ambas derivadas de la edad y el nivel educativo) y a las categorías con pocas observaciones dentro de posición ocupacional y rama de actividad.


```{=latex}
\begin{thebibliography}{9}

\bibitem{mincer1974}
Mincer, J. (1974). \textit{Schooling, Experience, and Earnings}. Columbia
University Press.

\bibitem{nunez1998}
Núñez, J. \& Sánchez, F. (1998). Educación y salarios relativos en Colombia,
1976-1995: Determinantes, evolución e implicaciones para la distribución del
ingreso. \textit{Archivos de Macroeconomía}, No. 74. Departamento Nacional de
Planeación, Bogotá.

\bibitem{guataqui}
Guataquí, J. C., García, A. \& Rodríguez, M. Estimaciones de los determinantes de
los ingresos laborales en Colombia. Banco de la República.

\bibitem{banrep2021}
Banco de la República (2021). Desigualdades del ingreso en Colombia: ¿cuáles son
sus determinantes y cómo se han afectado por la pandemia del Covid-19?
\textit{Ensayos sobre Política Económica}, No. 101.

\bibitem{panorama2019}
Determinantes de los ingresos laborales de los economistas en Colombia: un
análisis de modelación microeconométrica (2019). \textit{Panorama Económico},
Universidad de Cartagena.

\end{thebibliography}
```
