---
lang: es
colorlinks: true
linkcolor: black
citecolor: black
urlcolor: black
format: 
  pdf:
    geometry:
      - top=2.5cm
      - bottom=2.5cm
      - left=3cm
      - right=3cm
    number-sections: true
    toc: false
    include-in-header:
      text: |
        \usepackage{scrlayer-scrpage}
        \usepackage{float}
        \pagestyle{scrheadings}
        \ihead{\bfseries Proyecto RLM -- Entrega 1}
        \setkomafont{pageheadfoot}{\normalfont\small}
        \KOMAoptions{headsepline=true}
---

```{=latex}
\begin{titlepage}
\centering
\includegraphics[width=10cm]{bandera-01.jpg}\\[0.2cm]

{\Large \textbf{Universidad Nacional de Colombia}}\\[0.15cm]
{\normalsize Departamento de Estadística -- Facultad de Ciencias}\\[2cm]

{\normalsize Análisis de Regresión – 3006918}\\[2cm]

{\bfseries MODELADO DE LOS INGRESOS MENSUALES DE EMPLEADOS EN COLOMBIA}\\[0.15cm]
{\small Aplicación de un Modelo de Regresión Lineal Múltiple}\\[2cm]

{\small Docente: Isabel Cristina Ramírez Guevara}\\[2cm]

{\small Yuliany Cifuentes Rondon}\\
{\small Daniela Cataño Hernández}\\
{\small Samir Alejandro Centeno Torrado}\\[2cm]

\vfill
{\small Medellín, Colombia \quad -- \quad Semestre 2026-1}

\end{titlepage}
\thispagestyle{empty}

\newpage
\renewcommand*\contentsname{}
\begin{center}
{\Large\bfseries Índice}
\end{center}
\vspace{0.5cm}
\tableofcontents
\newpage
```

# Enunciado del proyecto

El proyecto consiste en buscar una base de datos con datos colombianos que contenga una variable de respuesta continua (𝑌), al menos cinco covariables continuas (𝑋) y una variable categórica (𝑍) con al menos tres categorías. Los análisis se realizan con máximo 100 registros. El proyecto tiene tres entregas y una exposición final.

1.  Contextualizar el fenómeno a modelar: explicar el significado de la variable de respuesta y las covariables, la relevancia del estudio y su objetivo. Establecer dos hipótesis que se desean probar con el modelo.

2.  Realizar un análisis descriptivo exhaustivo y pertinente para el tipo de modelo que se va a aplicar.

# Introducción

En el presente proyecto se desarrolla un modelo de regresión lineal múltiple para analizar los factores que influyen en el ingreso mensual de profesionales en Colombia. Se consideran variables relacionadas con características laborales, educativas y demográficas, con el propósito de identificar los determinantes más relevantes del salario y cuantificar su impacto sobre los ingresos.

```{=latex}
\section{Contextualización del problema}

El ingreso laboral es una de las variables centrales para el estudio del bienestar
economico y del funcionamiento del mercado de trabajo. Desde la teoria del capital
humano, propuesta originalmente por Mincer, se plantea que el salario de un
individuo puede explicarse en buena medida por su nivel de escolaridad y por su
experiencia laboral entendida esta ultima como una proxy del entrenamiento
adquirido en el puesto de trabajo \cite{mincer1974}. Este marco teorico dio origen
a la conocida \emph{ecuación de Mincer}, que modela el logaritmo del ingreso como
funcion lineal de la educación y de la experiencia (y su forma cuadratica) y que
constituye hasta hoy el punto de partida estandar para el analisis empirico de los
determinantes salariales.

En el caso colombiano, esta relacion ha sido documentada de manera consistente.
Núñez y Sánchez \cite{nunez1998} utilizando informacion de encuestas de hogares
del DANE encuentran que la escolaridad ha sido el factor con mayor poder
explicativo sobre los diferenciales de ingreso laboral en el pais, y que su efecto
se ha mantenido estable a lo largo de distintos periodos. En la misma linea
Guataquí et al. \cite{guataqui}, con datos de la Gran Encuesta Integrada de
Hogares (GEIH), muestran que ademas de la educacion, variables como la posicion
ocupacional y la experiencia potencial explican una parte relevante de la
heterogeneidad salarial observada, y advierten sobre la importancia de separar
estos efectos entre asalariados y trabajadores por cuenta propia, dado que ambos
grupos responden a estructuras de determinacion de ingresos distintas.

Estudios mas recientes del banco de la republica \cite{banrep2021} confirman que
estos patrones persisten e incluso se intensifican en contextos de choques
economicos: al modelar los determinantes del ingreso laboral para el periodo
2010-2019, encuentran que la brecha salarial asociada al sexo del trabajador y a
la posicion ocupacional continua siendo estadisticamente significativa una vez
controlado por nivel educativo. A nivel de subgrupos poblacionales especificos,
Panorama Económico \cite{panorama2019} aplica una ecuación minceriana a
profesionales en economia y encuentra que un año adicional de formacion escolar
incrementa significativamente la probabilidad de percibir ingresos mas altos,
evidenciando que el efecto de la educacion sobre el salario no es homogeneo entre
grupos ocupacionales, sino que varia segun el perfil profesional analizado.

En conjunto, esta literatura sugiere que un modelo del ingreso laboral en Colombia
debe incorporar, como minimo, variables asociadas a la educacion, la experiencia o
antigüedad laboral, la posición ocupacional y el sexo del trabajador, dado que son
los determinantes que de manera recurrente resultan significativos en los
estudios previos. El presente proyecto retoma este marco para proponer un modelo
de regresión lineal multiple sobre una muestra de trabajadores colombianos
incluyendo adicionalmente variables como la intensidad de trabajo (horas
semanales) y el año de graduacion, con el fin de evaluar si estos factores
adicionales aportan poder explicativo mas alla de lo ya documentado en la
literatura.

\section{Objetivo general}

Desarrollar un modelo de regresión lineal multiple que permita explicar el
logaritmo del ingreso laboral mensual de los trabajadores en Colombia a partir de
variables asociadas a la teoria del capital humano y a la literatura empirica
sobre determinantes salariales en el pais, especificamente las horas de trabajo
semanales, la experiencia laboral reciente, la posicion ocupacional, la edad, el
nivel educativo, el año de grado alcanzado y el sexo del trabajador.

\section{Relevancia del estudio}

La identificacion de los factores que determinan los ingresos laborales es un
tema central en la economia laboral y ha sido ampliamente estudiado en Colombia
desde la perspectiva del capital humano \cite{mincer1974, nunez1998}. Sin embargo,
buena parte de esta literatura se ha concentrado en variables de escolaridad y
experiencia, dejando en un segundo plano el análisis conjunto con variables como
la intensidad y continuidad laboral (horas trabajadas y meses de ocupación en el
último año). Este proyecto busca aportar evidencia adicional sobre el peso
relativo de estos factores frente a los determinantes tradicionales, replicando
ademas la evidencia existente sobre la brecha salarial asociada al sexo y a la
posicion ocupacional documentada por el banco de la republica \cite{banrep2021}.
Los resultados permitiran establecer que características tienen una influencia
significativa sobre los salarios en la muestra analizada y contrastar estos
hallazgos con lo reportado en la literatura previa.
```

# Descripción de las variables

## Variable de respuesta

**Y: Ingreso laboral mensual**

Corresponde al ingreso mensual percibido por cada trabajador, expresado en pesos colombianos. Esta variable representa el fenómeno que se desea explicar mediante el modelo de regresión.

## Variables explicativas

**X₁: Horas de trabajo por semana**

Número de horas que trabaja una persona durante una semana típica de trabajo. Se espera que una mayor cantidad de horas trabajadas esté asociada con mayores ingresos laborales.

**X₂: Meses trabajados en los últimos 12 meses**

Cantidad de meses durante los cuales la persona estuvo ocupada en el último año. Esta variable permite aproximar la estabilidad y continuidad laboral del individuo.

**X₃: Posición ocupacional**

Variable categórica que identifica la situación laboral del trabajador. Algunas categorías son:

- Empleado de empresa privada.
- Empleado del gobierno.
- Trabajador por cuenta propia.

Esta variable permite analizar si existen diferencias salariales asociadas al tipo de empleo desempeñado.

**X₄: Edad**

Edad del trabajador expresada en años cumplidos. La edad suele utilizarse como una aproximación a la experiencia acumulada y al ciclo laboral de las personas.

**X₅: Nivel educativo más alto alcanzado**

Máximo nivel de formación académica obtenido por el trabajador. Generalmente se espera que mayores niveles educativos se traduzcan en mayores oportunidades laborales y mejores ingresos.

**X₆: Año de grado alcanzado**

Año en el que la persona obtuvo su nivel educativo más alto. Esta variable puede reflejar la actualidad de la formación académica y la experiencia acumulada desde la graduación.

**X₇: Sexo al nacer**

Variable categórica que identifica el sexo registrado al nacer. Su inclusión permite analizar posibles diferencias en los ingresos laborales entre grupos poblacionales.

# Modelo matemático propuesto

El modelo de regresión lineal múltiple puede expresarse como:

$$Y_i=\beta_0+\beta_1X_{1i}+\beta_2X_{2i}+\beta_3X_{3i}+\beta_4X_{4i}+\beta_5X_{5i}+\beta_6X_{6i}+\beta_7X_{7i}+\varepsilon_i$$

donde:

| Símbolo | Descripción |
|-------------------------|-----------------------------------------------|
| $Y_i$ | Ingreso laboral mensual del trabajador $i$. |
| $X_{1}$ | Horas de trabajo por semana. |
| $X_{2}$ | Meses trabajados en los últimos 12 meses. |
| $X_{3}$ | Posición ocupacional. |
| $X_{4}$ | Edad del trabajador. |
| $X_{5}$ | Nivel educativo más alto alcanzado. |
| $X_{6}$ | Año de grado alcanzado. |
| $X_{7}$ | Sexo al nacer. |
| $\beta_0$ | Intercepto del modelo. |
| $\beta_1,\ldots,\beta_7$ | Coeficientes asociados a las variables explicativas. |
| $\varepsilon_i$ | Error aleatorio del modelo. |

# Hipótesis de investigación

## Hipótesis 1: Significancia global del modelo

### Hipótesis nula (H₀)

Las variables explicativas incluidas en el modelo no tienen un efecto significativo sobre el ingreso laboral.

$$H_0:\beta_1=\beta_2=\beta_3=\beta_4=\beta_5=\beta_6=\beta_7=0$$

### Hipótesis alternativa (H₁)

Al menos una de las variables explicativas tiene un efecto significativo sobre el ingreso laboral.

$$H_1:\exists , j \in {1,2,3,4,5,6,7} \text{ tal que } \beta_j \neq 0$$

## Hipótesis 2: Efecto del nivel educativo

### Hipótesis nula (H₀)

El nivel educativo más alto alcanzado no tiene un efecto significativo sobre el ingreso laboral.

$$H_0:\beta_5=0$$

### Hipótesis alternativa (H₁)

El nivel educativo más alto alcanzado tiene un efecto significativo sobre el ingreso laboral.

$$H_1:\beta_5\neq 0$$

```{r}
#| include: false
knitr::opts_chunk$set(echo = FALSE, message = FALSE, warning = FALSE)
```

```{r}

#| echo: false
#| message: false
#| results: hide
#Es necesario tener la libreria tidyverse

library(tidyverse)
ocupados=read.csv("Ocupados.CSV", sep = ";", encoding = "latin1")

generales=read.csv("Características generales, seguridad social en salud y educación.CSV", sep = ";", encoding = "latin1")
```

```{r}
#| echo: false
#Unir bases de datos
df_merge=inner_join(ocupados, generales,
                       by = c("DIRECTORIO", "ORDEN", "HOGAR"))

df=df_merge %>%
  select(
    ingreso = INGLABO,
    horas = P6800,
    edad = P6040,
    educacion = P3042,
    grado = P3042S1,
    meses_trab = P6790,
    posicion = P6430,
    sexo = P3271
  ) %>%
  filter(
    !is.na(ingreso), ingreso > 0,
    !is.na(horas),
    !is.na(edad),
    !is.na(posicion),
    posicion %in% c(1, 2, 4)
  ) %>%
  mutate(
    log_ingreso = log(ingreso),
    posicion = factor(posicion,
      levels = c(1, 2, 4),
      labels = c("Empleado_particular", "Empleado_gobierno", "Cuenta_propia")),
    sexo = factor(sexo,
      levels = c(1, 2),
      labels = c("Hombre", "Mujer")))

##Note se hizo una trasnformacion a el salario a logaritmo para estabilizar la cola de los salarios que es muy posible que se presente
```

```{r}
#| echo: false
##semilla y eleccion de los 100 datos
set.seed(123)
df_100 <- df %>%
  group_by(posicion) %>%
  slice_sample(n = 34) %>%
  ungroup() %>%
  slice_sample(n = 100)
```

```{r}
#| echo: false
#| results: hide
##Analisis Descriptivo, necesita libreria ggplot2
summary(df_100)
```

## Analisis Descriptivo

El ingreso laboral mensual presenta una distribucion altamente asimetrica, la media de 2.37M supera ampliamente la mediana de 1.5M, evidenciando la presencia de valores en la cola derecha de esta distribucion, el maximo de 34M aumenta la media hacia arriba. Esto justifica trabajar con el logaritmo de los ingresos como variable de respuesta del modelo

Ademas la edad promedio es de 41 años en un rango de 17-65 años, las horas semanales promedio de trabajo son 44, la mayoria trabajo los 12 meses completos del año (mediana y Q3 en 12)

```{r}
#| echo: false
#| label: fig-hist-ingreso
#| fig-cap: "Distribución del ingreso laboral mensual y su transformación logarítmica."
par(mfrow = c(1,2))
hist(df_100$ingreso, main = "Ingreso laboral", 
     xlab = "Ingreso", col = "steelblue")
hist(df_100$log_ingreso, main = "Log(Ingreso laboral)", 
     xlab = "log(Ingreso)", col = "steelblue")
```

Como se observa en la @fig-hist-ingreso, el ingreso laboral mensual presenta una distribución marcadamente asimétrica hacia la derecha. La media muestral (\~\$2.37 millones) supera ampliamente la mediana (\~\$1.5 millones), evidenciando observaciones extremas en la cola superior, con valores que alcanzan los \$34 millones mensuales. Esta asimetría viola el supuesto de normalidad requerido por el modelo de regresión lineal.

Al aplicar la transformación logarítmica, la distribución resultante se aproxima a una normal, estabilizando la varianza y reduciendo el efecto de los valores atípicos. Esta decisión es coherente con la teoría económica, que reconoce que los salarios siguen distribuciones log-normales. Por lo tanto, se utiliza **log(ingreso)** como variable de respuesta en el modelo.

```{r}
#| echo: false
#| label: fig-box-posicion
#| fig-cap: "Distribución del logaritmo del ingreso según posición ocupacional."
ggplot(df_100, aes(x = posicion, y = log_ingreso, fill = posicion)) +
  geom_boxplot() +
  labs(title = "Log(Ingreso) por posicion ocupacional",
       x = "Posicion", y = "log(Ingreso)") +
  theme(axis.text.x = element_text(angle = 30, hjust = 1))
```

La @fig-box-posicion revela diferencias estructurales entre las tres categorías:

**Empleados del gobierno:** presentan la mayor homogeneidad salarial, reflejada en una caja compacta con menor dispersión. Esto es consistente con los sistemas de escalas salariales estandarizadas del sector público.

**Empleados de empresa particular:** muestran una distribución moderada, pero con presencia de valores atípicos inferiores, indicando que un subgrupo del sector privado percibe ingresos considerablemente bajos respecto al resto.

**Trabajadores por cuenta propia:** exhiben la mayor variabilidad de los tres grupos, con bigotes amplios y alta dispersión intercuartílica, reflejando la coexistencia de profesionales independientes con ingresos elevados y trabajadores informales con ingresos muy reducidos.

**Conclusión:** la posición ocupacional genera diferencias sistemáticas en los niveles salariales y es una variable explicativa relevante para el modelo.

```{r}
#| echo: false
#| label: fig-box-sex
#| fig-cap: "Distribución del logaritmo del ingreso por sexo."
ggplot(df_100, aes(x = sexo, y = log_ingreso, fill = sexo)) +
  geom_boxplot() +
  labs(title = "Log(Ingreso) por sexo",
       x = "Sexo", y = "log(Ingreso)") +
  theme_minimal()
```

Los resultados en la @fig-box-sex evidencian una brecha salarial entre hombres y mujeres. La mediana del logaritmo del ingreso es ligeramente superior en los hombres, equivalente a una diferencia aproximada de **\$1.8 millones** en la escala original.

La distribución del ingreso femenino presenta mayor variabilidad hacia la parte inferior, con tres valores atípicos por debajo del bigote inferior, mientras que la distribución masculina no registra atípicos. Los bigotes del grupo femenino son más amplios hacia abajo, indicando mayor concentración de ingresos bajos en dicho grupo.

**Conclusión:** el sexo tiene potencial explicativo en el modelo, siendo coherente con la literatura sobre desigualdad salarial de género en el mercado laboral colombiano.

```{r}
#| echo: false
#| label: fig-scatter-covariables
#| fig-cap: "Relación entre log(ingreso) y las covariables continuas: edad, horas semanales, nivel educativo, grado aprobado y meses trabajados."
#| fig-pos: "H"
#| fig-width: 7
#| fig-height: 4.5

par(mfrow = c(2,3))
plot(df_100$edad, df_100$log_ingreso, 
     main = "Edad vs log(Ingreso)", xlab = "Edad", ylab = "log(Ingreso)", pch = 19)
plot(df_100$horas, df_100$log_ingreso, 
     main = "Horas vs log(Ingreso)", xlab = "Horas/semana", ylab = "log(Ingreso)", pch = 19)
plot(df_100$educacion, df_100$log_ingreso, 
     main = "Educación vs log(Ingreso)", xlab = "Nivel educativo", ylab = "log(Ingreso)", pch = 19)
plot(df_100$grado, df_100$log_ingreso, 
     main = "Grado vs log(Ingreso)", xlab = "Grado aprobado", ylab = "log(Ingreso)", pch = 19)
plot(df_100$meses_trab, df_100$log_ingreso, 
     main = "Meses trabajados vs log(Ingreso)", xlab = "Meses", ylab = "log(Ingreso)", pch = 19)

```

Los gráficos de dispersión observados en la @fig-scatter-covariables muestran el siguiente comportamiento:

**Nivel educativo:** relación positiva más clara y consistente. A mayor nivel educativo, mayor es el ingreso observado. Es la variable continua de mayor poder explicativo individual.

**Horas de trabajo por semana:** tendencia positiva moderada. Mayor número de horas se asocia con ingresos más altos, lo cual es esperable económicamente.

**Edad, grado aprobado y meses trabajados:** no muestran patrones lineales evidentes con el log(ingreso), sugiriendo una contribución explicativa limitada de forma individual.

```{r}
#| echo: false
#| label: tbl-correlaciones
#| tbl-cap: "Matriz de correlaciones entre el logaritmo del ingreso y las covariables continuas."
#| tbl-pos: "H"
mat_cor <- cor(df_100[, c("log_ingreso", "horas", "edad", "educacion", "grado", "meses_trab")], 
               use = "complete.obs")

library(gt)
library(dplyr)
library(knitr)

as.data.frame(round(mat_cor, 3)) |>
  tibble::rownames_to_column("Variable") |>
  gt() |>
  cols_align(align = "center", columns = -Variable) |>
  tab_style(
    style = cell_text(weight = "bold"),
    locations = cells_body(columns = Variable)
  ) |>
  tab_options(
    table.font.size = px(12),
    data_row.padding = px(4)
  )
```

La @tbl-correlaciones confirma los hallazgos gráficos:

**Educación** registra la correlación más alta con el log(ingreso), consolidándose como el principal predictor cuantitativo del modelo.

Se detecta una **correlación de \~0.60 entre educación y grado**, lo que constituye una alerta de multicolinealidad entre estos dos predictores. Esta situación deberá evaluarse con el **Factor de Inflación de la Varianza (VIF)** en la fase de ajuste del modelo.

```{r}
#| echo: false
#| label: tbl-freq-posicion
#| tbl-cap: "Distribución de la muestra por posición ocupacional."
tabla_pos <- table(df_100$posicion)
kable(as.data.frame(tabla_pos), col.names = c("Posición ocupacional", "Frecuencia"))
```

```{r}
#| label: tbl-freq-posicion-sexo
#| tbl-cap: "Distribución cruzada de posición ocupacional y sexo."

tabla_cruzada <- table(df_100$posicion, df_100$sexo)
kable(as.data.frame.matrix(tabla_cruzada))
```

La @tbl-freq-posicion muestra que la muestra está balanceada entre las tres posiciones ocupacionales (\~33-34 individuos por grupo). La @tbl-freq-posicion-sexo confirma que ninguna categoría ocupacional concentra de forma excesiva a un solo grupo, lo que garantiza comparaciones válidas entre grupos y condiciones adecuadas para el ajuste del modelo de regresión lineal múltiple.

## Conclusión General

El nivel educativo es el principal determinante del ingreso laboral en Colombia, seguido de la posición ocupacional y el sexo del trabajador. Las horas semanales muestran una contribución positiva moderada, mientras que la edad, el año de grado y los meses trabajados presentan menor relevancia explicativa en términos descriptivos.

La transformación logarítmica del ingreso se justifica plenamente ante la asimetría observada. La posible multicolinealidad entre educación y grado debe tratarse en etapas posteriores, ya sea eliminando una de las variables, combinándolas, o mediante técnicas de regularización.

En conjunto, los resultados son coherentes con la **teoría del capital humano** y con la evidencia empírica sobre el mercado laboral colombiano, proveyendo una base sólida para la estimación del modelo de regresión lineal múltiple.

```{=latex}
\begin{thebibliography}{9}

\bibitem{mincer1974}
Mincer, J. (1974). \textit{Schooling, Experience, and Earnings}. Columbia
University Press.

\bibitem{nunez1998}
Núñez, J. \& Sánchez, F. (1998). Educación y salarios relativos en Colombia,
1976-1995: Determinantes, evolución e implicaciones para la distribución del
ingreso. \textit{Archivos de Macroeconomía}, No. 74. Departamento Nacional de
Planeación, Bogotá.

\bibitem{guataqui}
Guataquí, J. C., García, A. \& Rodríguez, M. Estimaciones de los determinantes de
los ingresos laborales en Colombia. Banco de la República.

\bibitem{banrep2021}
Banco de la República (2021). Desigualdades del ingreso en Colombia: ¿cuáles son
sus determinantes y cómo se han afectado por la pandemia del Covid-19?
\textit{Ensayos sobre Política Económica}, No. 101.

\bibitem{panorama2019}
Determinantes de los ingresos laborales de los economistas en Colombia: un
análisis de modelación microeconométrica (2019). \textit{Panorama Económico},
Universidad de Cartagena.

\end{thebibliography}
```
