---
title: "ML_Salarios"
author: "Daniela, Yuliany, Samir"
format: html
editor: visual
---

```{r}
#Es necesario tener la libreria tidyverse
ocupados=read.csv("Ocupados.CSV", sep = ";", encoding = "latin1")
names(ocupados)

generales=read.csv("Características generales, seguridad social en salud y educación.CSV", sep = ";", encoding = "latin1")
```

```{r}
#Unir bases de datos
df_merge=inner_join(ocupados, generales,
                       by = c("DIRECTORIO", "ORDEN", "HOGAR"))

df=df_merge %>%
  select(
    ingreso = INGLABO,
    horas = P6800,
    edad = P6040,
    educacion = P3042,
    grado = P3042S1,
    meses_trab = P6790,
    posicion = P6430,
    sexo = P3271
  ) %>%
  filter(
    !is.na(ingreso), ingreso > 0,
    !is.na(horas),
    !is.na(edad),
    !is.na(posicion),
    posicion %in% c(1, 2, 4)
  ) %>%
  mutate(
    log_ingreso = log(ingreso),
    posicion = factor(posicion,
      levels = c(1, 2, 4),
      labels = c("Empleado_particular", "Empleado_gobierno", "Cuenta_propia")),
    sexo = factor(sexo,
      levels = c(1, 2),
      labels = c("Hombre", "Mujer")))

##Note se hizo una trasnformacion a el salario a logaritmo para estabilizar la cola de los salarios que es muy posible que se presente
```

```{r}
##semilla y eleccion de los 100 datos
set.seed(123)
df_100 <- df %>%
  group_by(posicion) %>%
  slice_sample(n = 34) %>%
  ungroup() %>%
  slice_sample(n = 100)
```

```{r}
##Analisis Descriptivo, necesita libreria ggplot2
summary(df_100)
```
##Analisis Descriptivo

El ingreso laboral mensual presenta una distribucion altamente asimetrica, la media de 2.37M supera ampliamente la mediana de 1.5M, evidenciando la presencia de valores en la cola derecha de esta distribucion, el maximo de 34M aumenta la media hacia arriba. Esto justifica trabajar con el logaritmo de los ingresos como variable de respuesta del modelo


Ademas la edad promedio es de 41 años en un rango de 17-65 años, las horas semanales promedio de trabajo son 44, la mayoria trabajo los 12 meses completos del año (mediana y Q3 en 12)

```{r}
par(mfrow = c(1,2))
hist(df_100$ingreso, main = "Ingreso laboral", 
     xlab = "Ingreso", col = "steelblue")
hist(df_100$log_ingreso, main = "Log(Ingreso laboral)", 
     xlab = "log(Ingreso)", col = "steelblue")
```
Note del histograma de ingreso laboral se puede apreciar el sesgo que presentan los datos a la derecha, esta misma viola el supuesto de normalidad, los salarios altos son poco pero disparan la media

Ahora del histograma log(Ingreso laboral) podemos observar como corrige el sesgo notablemente, la distribucion se aproxima a una normal

Esto justifica usar el logaritmo del ingreso como variable de respuesta

```{r}
ggplot(df_100, aes(x = posicion, y = log_ingreso, fill = posicion)) +
  geom_boxplot() +
  labs(title = "Log(Ingreso) por posicion ocupacional",
       x = "Posicion", y = "log(Ingreso)") +
  theme_minimal()
```
Observe, del empleado del gobierno podemos notar como su caja es mas compacta lo que indica menor dispersion, los salarios del sector publico son mas homogeneos

El empleado particular tiene valores atipicos (varios puntos por debajo del bigote) hay personas con ingresos muy bajos

De los salarios de las personas que trabajan por cuenta propia, podemos observar como su caja es mucho mas amplia con respecto al resto de empleados, lo que indica que su variabilidad es mucho mayor. Respecto a sus bigotes, son mucho mas amplios que el resto de cajas reflejando asi como hay personas independientes con ingresos muy altos y otros muy bajos(profesionales independientes y vendedores ambulantes)

```{r}
ggplot(df_100, aes(x = sexo, y = log_ingreso, fill = sexo)) +
  geom_boxplot() +
  labs(title = "Log(Ingreso) por sexo",
       x = "Sexo", y = "log(Ingreso)") +
  theme_minimal()
```
observe como la mediana de los hombres es ligeramente mas alta con respecto al de las mujeres, llevandolo a la escala original serian aproximadamente 1.8M de diferencia, ademas el bigote llega a un valor inferior mas alta que el que llega el de las mujeres

Analice como existen tres valores atipicos inferiores y en la de los hombres no existe ninguno ademas la caja esta ligeramente mas baja con respecto a la de los hombres y los bigotes de las mujeres es mucho mas amplio con respecto a la de los hombres indican su mayor variabilidad hacia abajo

```{r}
par(mfrow = c(2,3))
plot(df_100$edad, df_100$log_ingreso, 
     main = "Edad vs log(Ingreso)", xlab = "Edad", ylab = "log(Ingreso)", pch = 19)
plot(df_100$horas, df_100$log_ingreso, 
     main = "Horas vs log(Ingreso)", xlab = "Horas/semana", ylab = "log(Ingreso)", pch = 19)
plot(df_100$educacion, df_100$log_ingreso, 
     main = "Educación vs log(Ingreso)", xlab = "Nivel educativo", ylab = "log(Ingreso)", pch = 19)
plot(df_100$grado, df_100$log_ingreso, 
     main = "Grado vs log(Ingreso)", xlab = "Grado aprobado", ylab = "log(Ingreso)", pch = 19)
plot(df_100$meses_trab, df_100$log_ingreso, 
     main = "Meses trabajados vs log(Ingreso)", xlab = "Meses", ylab = "log(Ingreso)", pch = 19)

```
Analizando estos graficos de dispersion, observamos como hay una relacion positiva del nivel educativo y las horas a la semana con respecto al logaritmo del ingreso, las otras no aportan informacion relevante

```{r}
cor(df_100[, c("log_ingreso", "horas", "edad", "educacion", "grado", "meses_trab")], 
    use = "complete.obs")
```
Educacion tiene la correlacion mas fuerte con el logaritmo del ingreso, algo importante es que la correlacion de educacion y grado es 0.60, hay alerta de multicolinealidad.

```{r}
table(df_100$posicion)
table(df_100$sexo)
table(df_100$posicion, df_100$sexo)
```
esta tabla de frecuencias nos enseña como las muestras estan balanceadas entre posiciones

